# Distribuciones {#sec-distributions}

```{r}
#| echo: false
source("_common.R")
```

```{r}
#| label: load-r-packages
#| echo: false
#| message: false
library(tidyverse)
```

Este capítulo se basa en [@wickham_ggplot2_2016] y [@wilke_fundamentals_2019] así como en la documentación oficial de [`ggplot2`](https://ggplot2.tidyverse.org/articles/ggplot2.html) donde tiene como propósito utilizar el modelo mental de la gramática de gráficos en capas para visualizar la distribución de variables numéricas utilizando el paquete `ggplot2` e información de los resultados del examen Saber Pro del grupo de competencias genéricas correspondientes a programas de pregrado de la Facultad de Estudios a Distancia (FAEDIS) de la Universidad Militar Nueva Granada (UMNG).

Exploraremos los siguientes aspectos:

1. ¿Cómo visualizar la distribución de una variable numérica?
2. ¿Cómo incorporar una variable categórica dentro de la visualización de una distribución?
3. ¿Cómo agregar colores a un gráfico mediante los atributos estéticos `color` y `fill`?
4. ¿Cómo aplicar una paleta personalizada de colores?

:::: {.callout-note}
Para desarrollar el contenido de este capítulo es necesario que hayas completado la descarga y ubicación del archivo `2021-2024_saber-pro-genericas_faedis.rds` dentro de la carpeta `data`, respecto a lo descrito en la @nte-1-chap-6.

En caso que hayas seguido estas indicaciones, procede a crear una nueva carpeta llamada `007_visualizar-distribuciones-en-r` y dentro de ella genera el archivo `001_visualizar-distribuciones-datos-faedis.R`, siguiendo las pautas de la @sec-package-usage.
::::

## Histograma

En esta sección realizarás un histograma señalando la distribución del puntaje del módulo de inglés por nivel de desempeño para los programas de pregrado de la Facultad de Estudios a Distancia de la Universidad Militar en el periodo 2021-2024, tal como se indica en la @fig-1-chap-7.

```{r}
#| label: fig-1-chap-7
#| fig-cap: Resultado final de un histograma utilizando `ggplot2`
#| echo: false
saber_pro_genericas_faedis_2021_2024 <- read_rds(
  file = "data/2021-2024_saber-pro-genericas_faedis.rds"
)

paleta_primaria_umng <- c(
  "#043074",
  "#fdc600",
  "#0d5e30",
  "#ee2a24",
  "#000000",
  "#ffffff"
)

ggplot(
  data = saber_pro_genericas_faedis_2021_2024,
  mapping = aes(x = mod_ingles_punt)
) +
  geom_histogram(
    mapping = aes(fill = mod_ingles_desem),
    color = "black",
    boundary = 0,
    bins = 40
  ) +
  scale_fill_manual(
    values = paleta_primaria_umng[1:4]
  ) +
  labs(
    x = "Puntaje (rango [0, 300])",
    y = "Frequencia",
    fill = "Nivel de desempeño",
    title = "Distribución puntaje módulo inglés en FAEDIS",
    subtitle = "Perido: 2021 - 2024",
    caption = "Fuente: Data Icfes"
  ) +
  theme(
    legend.position = "bottom"
  )
```


**Pending**: add manual de identidad visual umng and hex codes 

https://www.colorhexa.com/
https://www.w3schools.com/html/html_colors_hex.asp
https://developer.mozilla.org/en-US/docs/Web/CSS/Reference/Values/hex-color
https://ggplot2.tidyverse.org/reference/scale_colour_continuous.html
https://ggplot2.tidyverse.org/reference/aes_colour_fill_alpha.html