# Distribuciones {#sec-distributions}

```{r}
#| echo: false
source("_common.R")
```

```{r}
#| label: load-r-packages
#| echo: false
#| message: false
library(tidyverse)
```

Este capítulo se basa en [@wickham_ggplot2_2016] y [@wilke_fundamentals_2019] así como en la documentación oficial de [`ggplot2`](https://ggplot2.tidyverse.org/articles/ggplot2.html) donde tiene como propósito utilizar el modelo mental de la gramática de gráficos en capas para visualizar la distribución de variables numéricas utilizando el paquete `ggplot2` e información de los resultados del examen Saber Pro del grupo de competencias genéricas correspondientes a programas de pregrado de la Facultad de Estudios a Distancia (FAEDIS) de la Universidad Militar Nueva Granada (UMNG).

Exploraremos los siguientes aspectos:

1. ¿Cómo visualizar la distribución de una variable numérica?
2. ¿Cómo aplicar colores a un gráfico mediante los atributos estéticos `color` y `fill`?
3. ¿Cómo incorporar una variable categórica dentro de la visualización de una distribución?
4. ¿Cómo aplicar una paleta personalizada de colores?

:::: {#nte-1-chap-7 .callout-note}
Para desarrollar el contenido de este capítulo es necesario que hayas completado la descarga y ubicación del archivo `2021-2024_saber-pro-genericas_faedis.rds` dentro de la carpeta `data`, respecto a lo descrito en la @nte-1-chap-6.

En caso que hayas seguido estas indicaciones, procede a crear una nueva carpeta llamada `007_visualizar-distribuciones-en-r` y dentro de ella genera el archivo `001_visualizar-distribuciones-datos-faedis.R`, siguiendo las pautas de la @sec-package-usage.
::::

## Histograma

En esta sección realizarás un histograma señalando la distribución del puntaje del módulo de inglés por nivel de desempeño para los programas de pregrado de la Facultad de Estudios a Distancia de la Universidad Militar en el periodo 2021-2024, tal como se indica en la @fig-1-chap-7.

```{r}
#| label: fig-1-chap-7
#| fig-cap: Resultado final de un histograma utilizando `ggplot2`
#| echo: false
saber_pro_genericas_faedis_2021_2024 <- read_rds(
  file = "data/2021-2024_saber-pro-genericas_faedis.rds"
)

paleta_primaria_umng <- c(
  "#043074",
  "#fdc600",
  "#0d5e30",
  "#ee2a24",
  "#000000",
  "#ffffff"
)

ggplot(
  data = saber_pro_genericas_faedis_2021_2024,
  mapping = aes(x = mod_ingles_punt)
) +
  geom_histogram(
    mapping = aes(fill = mod_ingles_desem),
    color = "black",
    boundary = 0,
    bins = 40
  ) +
  scale_fill_manual(
    values = paleta_primaria_umng[1:4]
  ) +
  labs(
    x = "Puntaje (rango [0, 300])",
    y = "Frequencia",
    fill = "Nivel de desempeño",
    title = "Distribución puntaje módulo inglés en FAEDIS",
    subtitle = "Perido: 2021 - 2024",
    caption = "Fuente: Data Icfes"
  ) +
  theme(
    legend.position = "bottom"
  )
```

## Datos, mapeo y capas

Para generar la @fig-1-chap-7 es necesario en primera instancia importar los datos para explorarlos en R como se señala a continuación teniendo en cuenta lo indicado en la @nte-1-chap-7.

```{r}
#| eval: false
# Importar datos ----
saber_pro_genericas_faedis_2021_2024 <- read_rds(
  file = "data/2021-2024_saber-pro-genericas_faedis.rds"
)
```

Luego, se puede utilizar la función `ggplot()` y el parámetro `data`, asociando la coordenada `x` a la variable `mod_ingles_punt` para definir el mapeo así como el operador `+` junto con la función `geom_histogram()` para visualizar la distribución de una variable numérica, tal como se señala a continuación:

```{r}
#| lst-label: lst-data-mapping-geom-histogram
#| lst-cap: Uso de datos, mapeo y una geometría para ilustrar gráficamente la distribución de una variable numérica
ggplot(
  data = saber_pro_genericas_faedis_2021_2024,
  mapping = aes(x = mod_ingles_punt)
) +
  geom_histogram()
```

Para visualizar una distribución de una variable numérica se requieren definir, de manera ex-ante, determinados argumentos para un conjunto de parámetros. Por ejemplo, al ejecutar el código del @lst-data-mapping-geom-histogram se genera un mensaje indicado el número de contenedores (ver `stat_bin() using bins = 30`) que por defecto se utiliza para generar el histograma y solicitando al usuario seleccionar un determinado ancho del contenedor (ver `Pick better value binwidth`). En la literatura se han propuesto diferentes criterios (ver @nte-2-chap-7) para determinar el número de contenedores o el ancho de cada contenedor pero en el caso del paquete `ggplot2` esta decisión se traslada al usuario respecto a que valor finalmente desea fijar.

::: {#nte-2-chap-7 .callout-note}
En la sección [Number of bins and width](https://en.wikipedia.org/wiki/Histogram#Number_of_bins_and_width) del artículo de Wikipedia relacionado con el término [histogram](https://en.wikipedia.org/wiki/Histogram#Number_of_bins_and_width) se puede consultar la lista de criterios más conocidos que se han propuesto para definir el número de contenedores o el ancho de cada contenedor en un histograma.
:::

Para fines ilustrativos se fijará el parámetro `bins` con el argumento `40`, como `bins = 40`, con el propósito de recrear la @fig-1-chap-7 donde en el @sec-distributions no se ahondará en los criterios señalados en la @nte-2-chap-7. También si se examina el gráfico generado por el @lst-data-mapping-geom-histogram el primer contenedor incluye valores negativos. Sin embargo, el rango de la variable `mod_ingles_punt` es $[0, 300]$. Para mejorar este aspecto existe el parámetro `boundary` que se utiliza para anclar el borde inicial a partir del cuál el número de contenedores se generan de izquierda a derecha. En este caso podemos utilizar éste parámetro con el argumento `0`, como `boundary = 0`. Aplicando estos aspectos como se muestra a continuación podemos mejorar el histograma relacionado con el @lst-data-mapping-geom-histogram y eliminar el mensaje que inicialmente se señalaba respecto al número de contenedores que se fijaba por defecto:

```{r}
#| lst-label: lst-bins-boundary-histogram
#| lst-cap: Definición del número de contenedores y anclaje inicial de bordes 
ggplot(
  data = saber_pro_genericas_faedis_2021_2024,
  mapping = aes(x = mod_ingles_punt)
) +
  geom_histogram(
    boundary = 0,
    bins = 40
  )
```

### Aplicación de colores {#sec-color-aesthetic-attributes}

En el gráfico generado como resultado del @lst-bins-boundary-histogram es díficil identificar de manera individual cada uno de los contenedores debido a que no existe un color aplicado a los bordes de cada uno de ellos dentro del histograma. El paquete `ggplot2` incluye la posibilidad de agregar colores a este tipo de geometría a través de los atributos estéticos `color` y `fill`. En `ggplot2` existe 2 maneras de agregar colores: 

1. Fijar un valor a los atributos estéticos `color` o `fill` por fuera de `aes()` pero dentro de `geom_histogram()` 
2. Asociar una variable a los atributos estéticos `color` o `fill` dentro de `aes()` en `geom_histogram()`  

En el primer caso este valor se puede inicialmente especificar a través de un nombre donde R cuenta con 657 colores predefinidos, los cuales se pueden listar mediante la función `colors()` o `colours()`. También es posible utilizar una representación hexadecimal con un caracter de la forma `#rrggbb`, donde cada uno de los pares `rr`, `gg` y `bb` (blue) consta de 2 dígitos hexadecimales que representan un valor en el rango de `00` a `ff` (ver @nte-hex-color-values).

::: {#nte-hex-color-values .callout-note}
Una representación hexadecimal se especifica mediante el formato `#rrggbb`, donde los enteros hexadecimales `rr` (red o rojo), `gg` (green o verde) y `bb` (blue o azul) definen los componentes del color. En el artículo de W3Schools titulado [HTML HEX Colors](https://www.w3schools.com/html/html_colors_hex.asp) el lector puede explorar con más detalle y de manera interactiva la representación de un color determinado utilizando un valor hexadecimal.

Debido a que los dígitos en un sistema de numeración hexadecimal corresponde a $0, 1, \ldots, 9$ más $a, b \ldots, f$ y por el uso de 2 dígitos para cada par `rr`, `gg` y `bb`, existen en total $(16 \times 16) \times (16 \times 16) \times (16 \times 16) = 16,777,216$ posibles colores bajo esta representación. En particular `#000000` representa la ausencia total de luz en `rr`, `gg` y `bb` donde corresponde a un negro absoluto y `#ffffff` representa la intensidad máxima permitida en `rr`, `gg` y `bb` donde corresponde a un blanco absoluto.  
:::

Para ilustrar los anteriores aspectos utilizando como insumo el código del @lst-bins-boundary-histogram se hará uso de los nombres de los colores `black` y `yellow` como argumentos para los parámetros `color` y `fill` utilizando el primer caso:

```{r}
#| lst-label: lst-color-fill-fix-fix
#| lst-cap: Fijación de colores por fuera de `aes()` para los atributos estéticos `color` y `fill` en un geometría asociada con un histograma 
ggplot(
  data = saber_pro_genericas_faedis_2021_2024,
  mapping = aes(x = mod_ingles_punt)
) +
  geom_histogram(
    boundary = 0,
    bins = 40,
    color = "black",
    fill = "yellow"
  )
```

# Asociación de colores a una variable categórica



**Pending**: add manual de identidad visual umng and hex codes 

https://www.colorhexa.com/