# ¿Cómo escribir código en R? {#sec-how-do-i-code-in-r}

```{r}
#| echo: false
source("_common.R")
```

```{r}
#| label: load-r-packages
#| echo: false
#| message: false
library(tidyverse)
library(scales)
```

```{r}
#| label: import-data
#| echo: false
#| message: false
programas_pregrado_faedis_2026_1 <- read_csv(
  file = "data/programas-pregrado-faedis_2026-1.csv"
)
```

Este capítulo se basa en [@ismay_statistical_2025, cap. 1], [@grolemund_hands-programming_2014, cap. 1] y [@wickham_advanced_2019, cap. 2] donde tiene como propósito introducir conceptos básicos del lenguaje de programación R utilizando datos de los programas de pregrado de la [Facultad de Estudios a Distancia (FAEDIS)](https://umng.edu.co/facultad/faedis/) de la Universidad Militar Nueva Granada (UMNG).

Exploraremos los siguientes aspectos:

1. Operaciones aritméticas
2. Vectores atómicos en R
3. Mensajes (messages), advertencias (warnings) y errores (errors)
4. Tibbles
5. Operadores relacionales

::: {.callout-note}
Para desarrollar el contenido de este capítulo recuerda trabajar por proyectos de acuerdo a lo señalado en el @sec-project-oriented-workflow. En ese sentido, genera una carpeta con el nombre `005_como-escribir-codigo-en-r` y dentro de la carpeta crea un archivo con el nombre `001_codigo-en-r-datos-faedis.R` siguiendo las indicaciones descritas en la @sec-package-usage. 
:::

## Operaciones aritméticas

Para el año 2026 en el primer semestre, la Facultad de Estudios a Distancia ofrecía 7 programas académicos de pregrado con su respectivo costo de matrícula en pesos colombianos (COP), tal como se señala en la siguiente lista: 

- Administración de Empresas: $ 4,389,000 COP
- Administración de Riesgos, Seguridad y Salud en el Trabajo: $ 4,896,000 COP
- Contaduría Pública: $ 4,135,000 COP
- Ingeniería Civil: $ 4,940,000 COP
- Ingeniería Industrial: $ 5,638,000 COP
- Ingeniería Informática: $ 4,661,000 COP
- Relaciones Internacionales y Estudios Políticos: $ 6,238,000 COP

Si se buscara calcular el promedio del costo de matrícula dentro de la facultad para este periodo, es posible utilizar R como una calculadora ejecutando el siguiente código:

```{r}
#| lst-label: lst-mean-tuition-fee
#| lst-cap: Costo promedio de mátricula en programas de pregrado de la Facultad de Estudios a Distancia para el año 2026 semestre 1
# Costo promedio de matrícula ----
(4389000 +
  4896000 +
  4135000 +
  4940000 +
  5638000 +
  4661000 +
  6238000) /
  7
```

En R podemos utilizar operadores aritméticos para llevar a cabo operaciones como en una calculadora (ver @tbl-arithmetic-operators):

| Operador | Nombre | Ejemplo | Resultado |
|:---:|:---|:---:|:---:|
| `+` | Suma | `2 + 4` | `6` |
| `-` | Resta | `2 - 4` | `-2` |
| `*` | Multiplicación | `2 * 4` | `8` |
| `/` | División | `2 / 4` | `0.5` |
| `^` | Exponente | `2 ^ 4` | `16` |

: Operadores aritméticos en R {#tbl-arithmetic-operators}

## Vectores atómicos en R

En el @lst-mean-tuition-fee se utilizó R para calcular el costo promedio de la matrícula. Sin embargo, si quisieramos reutilizar estos datos tendríamos que escribirlos nuevamente, donde este proceso no es eficiente. R permite guardar datos almacenándolos dentro de un objeto. Una forma de almacenar datos es utilizando vectores atómicos a través de la función `c()` y luego vinculando el objeto que se busque crear a través de un nombre para utilizarlo cuando lo requieras.

A continuación guardarás el costo de matrícula de cada programa de pregrado en un vector atómico mediante la función `c()` y luego vincularás ese objeto al nombre `costo_matricula`, tal como se señala a continuación:

```{r}
#| lst-label: lst-atomic-vector
#| lst-cap: Uso de un vector atómico para almacenar datos
# Vector atómico ----
costo_matricula <- c(
  4389000,
  4896000,
  4135000,
  4940000,
  5638000,
  4661000,
  6238000
)
costo_matricula
```

En el @lst-atomic-vector se utilizaron comas para combinar los valores en la función `c()` y el operador de asignación `<-` para vincular este objeto con el nombre `costo_matricula`. De esa manera, puedes reutilizar esta información si la requieres nuevamente. 

Por ejemplo, si quisieras calcular la dispersión del costo de matrícula alrededor de la media a través de la desviación estandar muestral, (ver @eq-sample-standard-deviation), entonces es posible reutilizar los datos vinculados con el nombre `costo_matricula`.

$$
\begin{aligned}
s & = \sqrt{\frac{1}{n - 1} \sum_{i=1}^n (x_i - \bar{x})^2} \\
  & = \sqrt{\frac{1}{n - 1} \left[ (x_1 - \bar{x})^2 + \cdots + (x_n - \bar{x})^2 \right]}
\end{aligned}
$$ {#eq-sample-standard-deviation}

Donde en la @eq-sample-standard-deviation, $\bar{x} = \frac{1}{n} \sum_{i=1}^n x_i = \frac{1}{n} (x_1 + \cdots + x_n)$ corresponde a la media muestral[^chap-4-footnote-1]. 

[^chap-4-footnote-1]: Para nuestro caso $i = 1, \ldots, 7$, $x_1 = 4389000, \ldots, x_7 = 6238000$ y $\bar{x} = 4985286$.

A continuación podras utilizar R para calcular la desviación estandar muestral y examinar las ventajas de utilizar vectores atómicos. En primera instancia puedes utilizar la functión `mean()` para calcular el costo promedio de matrícula así como vincular este dato con el nombre `media_costo_matricula` de la siguiente forma:

```{r}
# Cálculo de la media muestral ----
media_costo_matricula <- mean(costo_matricula)
media_costo_matricula
```

Luego puedes utilizar parte de la @eq-sample-standard-deviation para calcular la varianza muestral de la siguiente forma:

```{r}
#| lst-label: lst-sample-variance
#| lst-cap: Uso de un vector atómico para calcular la varianza muestral
# Cálculo de la varianza muestral ----
varianza_costo_matricula <- sum(
  (costo_matricula - media_costo_matricula)^2
) /
  (7 - 1)
varianza_costo_matricula
```

En el @lst-sample-variance primero restamos a cada dato la media muestral, `costo_matricula - media_costo_matricula`, donde R utiliza operaciones vectorizadas. En ese sentido, R resta a cada elemento de `costo_matricula` el valor de la media muestral `media_costo_matricula`. Después, también a través de una operación vectorizada, R aplica el exponente `2` mediante `^` a cada elemento de `costo_matricula - media_costo_matricula`. Posteriormente, utilizando la función `sum()` R suma cada uno de los elementos en `(costo_matricula - media_costo_matricula)^2` para poder dividir el valor correspondiente por `7 - 1` y así obtener la varianza muestral.

Una vez se calcule la varianza muestral, de acuerdo a lo señalado en el @lst-sample-variance, puedes calcular la raiz cuadrara principal utilizando la función `sqrt()`, para obtener la desviacion estandar muestral, de la siguiente forma :

```{r}
# Cálculo de la desviación estandar muestral ----
desv_estandar_costo_matricula <- sqrt(
  varianza_costo_matricula
)
desv_estandar_costo_matricula
```

En la @fig-1-chap-4 se señala una representación gráfica de la media y la desviación estandar muestral con los datos asociados donde el valor de `{r} number(desv_estandar_costo_matricula, accuracy = 1, big.mark = ",", prefix = "$ ")` se representan a través de un intervalo alrededor de la media, $[\bar{x} - s, \bar{x} + s]$, con un segmento y los extremos señalados con flechas. 

```{r}
#| echo: false
#| label: fig-1-chap-4
#| fig-cap: Media (círculo rojo) y desviación estandar (segmento y flechas azules) muestral del costo de matrícula
#| fig-height: 2
stats_costo_matricula <- programas_pregrado_faedis_2026_1 |>
  summarise(
    mean_costo_matricula = mean(costo_matricula),
    sd_costo_matricula = sd(costo_matricula),
    x1 = mean_costo_matricula - sd_costo_matricula,
    x2 = mean_costo_matricula + sd_costo_matricula,
    y1 = 0,
    y2 = 0
  )

programas_pregrado_faedis_2026_1 |>
  ggplot(aes(x = costo_matricula, y = 0)) +
  geom_segment(
    data = stats_costo_matricula,
    aes(
      x = x1,
      y = y1,
      xend = x2,
      yend = y2
    ),
    color = "#2c3e50",
    arrow = arrow(
      length = unit(0.1, "inches"),
      ends = "both",
      type = "closed"
    )
  ) +
  geom_point(
    color = "black",
    fill = "#18bc9c",
    shape = 21,
    size = 2
  ) +
  geom_text(
    aes(
      label = number(
        costo_matricula,
        accuracy = 1,
        big.mark = ",",
        prefix = "$ "
      ),
    ),
    angle = 90,
    hjust = -0.5,
    size = 2
  ) +
  geom_point(
    data = stats_costo_matricula,
    aes(x = mean_costo_matricula, y = 0),
    color = "black",
    fill = "#e31a1c",
    shape = 21,
    size = 2
  ) +
  geom_text(
    data = stats_costo_matricula,
    aes(
      x = mean_costo_matricula,
      y = 0,
      label = number(
        mean_costo_matricula,
        accuracy = 1,
        big.mark = ",",
        prefix = "$ "
      )
    ),
    angle = 90,
    hjust = -0.5,
    size = 2
  ) +
  labs(
    x = "Costo matricula (Pesos Colombianos - COP)",
    y = NULL
  ) +
  theme(
    axis.ticks = element_blank(),
    axis.text = element_blank()
  )
```

De esa manera en la @fig-1-chap-4 es posible observar aquellos valores que se encuentran 1 desviación estandar o menos alrededor de la media y que se encuentran dentro del intervalo $[\bar{x} - s, \bar{x} + s]$.

## Mensajes (messages), advertencias (warnings) y errores (errors)

Cuando utilices R y ejecutes un código es posible que observes texto en la consola. Este texto puede ser el resultado generado al ejecutar el código como también mensajes, advertencias y errores.

Para entender que es un mensaje, advertencia o un error realiza el procedimiento descrito en el primer párrafo de la @sec-package-usage. Luego, carga el paquete `tidyverse` siguiendo las indicaciones de esa misma sección, donde se generará un contenido igual o similar al señalado en el @lst-load-tidyverse-message.

### Mensajes {#sec-messages}

El contenido del @lst-load-tidyverse-message es un ejemplo de un **mensaje**. Un mensaje en R tiene como propósito informar al usuario sobre algún aspecto en la ejecución del código. En el caso del @lst-load-tidyverse-message la primera parte indica el conjunto de paquetes que `tidyverse` carga al cargar este paquete, así como sus respectivas versiones: 

::: {#lst-load-tidyverse-packages}

```r
── Attaching core tidyverse packages ── tidyverse 2.0.0 ──
✔ dplyr     1.2.0     ✔ readr     2.2.0
✔ forcats   1.0.1     ✔ stringr   1.6.0
✔ ggplot2   4.0.2     ✔ tibble    3.3.1
✔ lubridate 1.9.5     ✔ tidyr     1.3.2
✔ purrr     1.2.1
```
:::

En el @lst-load-tidyverse-packages se indica que los paquetes cargardos al cargar `tidyverse` son: `dplyr`, `readr`, `forcats`, `stringr`, `ggplot2`, `tibble`, `lubridate`, `tidyr` y `purrr`.

La segunda parte indica que existen 2 funciones en el paquete `dplyr` que tienen el mismo nombre que otras funciones en otro paquete estandar (o de base) (ver @sec-what-are-r-packages) llamado `stats` y que por lo tanto si se utilizan de manera directa, entonces R empleará las referentes al paquete `dplyr`: 

::: {#lst-load-tidyverse-conflicts}

```r
── Conflicts ──────────────────── tidyverse_conflicts() ──
✖ dplyr::filter() masks stats::filter()
✖ dplyr::lag()    masks stats::lag()
ℹ Use the conflicted package to force all conflicts 
 to become errors
```

:::

En el @lst-load-tidyverse-conflicts las funciones con el mismo nombre en `dplyr` y `stats` son `filter()` y `lag()`. Si utilizas de manera directa alguna de las funciones, el mensaje indica que estas funciones corresponderan al paquete `dplyr`. En caso que quieras utilizar las funciones del paquete `stat` deberás indicarlo de manera explíctia utilizando la sintáxis `stats::filter()` o `stats::lag()`, según el caso.

### Advertencias {#sec-warnings}

Una **advertencia** señala un posible problema en el código pero no detiene su ejecución. Para ilustrar este caso ejecuta nuevamente el código señalado en el @lst-atomic-vector. Luego, asume que se quiere aumentar el costo de matrícula para cada uno de los programas académicos pero se comete el error de incluir un aumento sólo para 6 programas de la siguiente forma:

```{r}
#| lst-label: lst-warning
#| lst-cap: Advertencia al realizar un operación matemática entre vectores atómicos con un número diferente de elementos
aumento_costo_matricula <- c(
  100000,
  130000,
  250000,
  145000,
  210000,
  94000
)

costo_matricula + aumento_costo_matricula
```

Debido a que R utiliza operaciones vectorizadas es posible llevar a cabo la operación señalada en el @lst-warning, aún si cada vector atómico (`costo_matricula` y `aumento_costo_matricula`) tiene un número diferente de elementos mediante un proceso que se conocer como **reciclaje de vectores** y que se escribe a continuación: 

- R repite el vector más corto (`aumento_costo_matricula`) hasta que tenga la misma longitud que el vector más largo (`costo_matricula`)
- Luego realiza la operación matemática 

Por ese motivo para el último costo de matrícula el resultado al generar el aumento es de `{r} number(tail(costo_matricula + aumento_costo_matricula, n =  1), accuracy = 1, big.mark = ",", prefix = "$ ")`. Sin embargo, R le indica una advertencia al usuario sobre este aspecto aún si lleva a cabo la respectiva suma.

### Errores

Por último, un **error** se genera cuando al ejecutar un código existe una imposibilidad lógica de hacerlo o viola las reglas del lenguaje R. En ese caso se detiene la ejecución del código y se genera un texto que busca explicar la razón del problema. De nuevo, para ilustrar este caso asumamos que corregimos la advertencia agregando un nuevo valor de la siguiente manera:

```{r}
#| lst-label: lst-error
#| lst-cap: Error por un problema de sintaxis al no separar de manera correcta los elementos de un vector atómico
#| error: true
aumento_costo_matricula <- c(
  100000,
  130000,
  250000,
  145000,
  210000,
  94000
  45000
)

costo_matricula + aumento_costo_matricula
```

En el @lst-error no es posible ejecutar el código debido a que no se agregó una coma, `","`, al final del penúltimo valor en el vector atómico `aumento_costo_matricula`. R no entiende como proceder por qué no se esta separando este elemento del último número para que se definan en total 7 valores.

## Tibbles {#sec-tibbles}

El uso de vectores atómicos es útil para almacenar datos de un mismo tipo pero tiene limitaciones si se buscan integrar variables de diferentes tipos en una misma estructura. Cuando se analizan datos es necesario agrupar distintos atributos para entender el contexto de la información y poder relacionar diferentes variables.

Una tibble permite agrupar datos en una estructura rectangular para entender la relación de variables de diferentes tipos. Para entender este aspecto construirás una tibble para agrupar y darle un contexto adecuado a la información señalada al principio del @sec-how-do-i-code-in-r utilizando la functión `tibble()`.

Para organizar la información de los programas académicos relacionados con el costos de matrícula definiremos en primera instancia tanto el año como el semestre al que se refieren los datos, luego asociaremos un identificador único para cada programa académico, su nombre, nivel académico y finalmente una variable del costo de matrícula.

Para construir una tibble que reuna las características señaladas anteriormente, ejecuta el código del @lst-tibble:

```{r}
#| lst-label: lst-tibble
#| lst-cap: Construcción de una tibble a partir de información del costo de matrícula de programas académicos de pregrado
# Creación de tibbles ----
costo_matricula_pregrado <- tibble(
  ano = 2026,
  semestre = 1,
  codigo_snies = c(
    6527,
    108241,
    11428,
    11004,
    53703,
    105142,
    10963
  ),
  nombre_programa = c(
    "Administración de Empresas",
    "Administración de Riesgos, Seguridad y Salud en el Trabajo",
    "Contaduría Pública",
    "Ingeniería Civil",
    "Ingeniería Industrial",
    "Ingeniería Informática",
    "Relaciones Internacionales y Estudios Políticos"
  ),
  nivel_academico = "Pregrado",
  costo_matricula = costo_matricula
)

costo_matricula_pregrado
```

En la tibble del @lst-tibble respecto a las variables `ano`, `semestre` y `nivel_academico` R aplica el proceso de reciclaje de vectores (ver @sec-warnings) para ajustar el tamaño de las columnas. En el caso de la variable `codigo_snies` se fija un código establecido por el [Sistema Nacional de Información de la Educación Superior (SNIES)](https://snies.mineducacion.gov.co/portal/) para identificar y asociar de manera única a cada programa académico con el nombre señalado en la variable `nombre_programa`. Por último, es posible en una tibble utilizar un vector atómico previamente definido, como en el caso de `costo_matricula`, para generar una variable. En el @lst-tibble se utiliza el mismo nombre asociado al vector atómico que contiene el costo de matrícula para la columna que incluye dicha información.

::: {.callout-important}
En el @lst-tibble y en el desarrollo del @sec-how-do-i-code-in-r, se utilizó una convención para nombrar variables similar a la descrita en la @sec-how-to-name-files-folders. Sin embargo, existe una excepción fundamental: no se utilizó el carácter `-`.

En R, para que un nombre asociado a un objeto sea **sintácticamente válido**, debe cumplir con un conjunto de reglas que se pueden consultar con en el comando `?make.names` en la sección **Details**:

1. **Caracteres permitidos**: Solo puede contener letras, números, puntos (`.`) y guiones bajos, (`_`). El guion medio, (`-`), no está permitido porque R lo interpreta como el operador de resta.

2. **Inicio del nombre**: Debe comenzar obligatoriamente con una letra o con un punto, (`.`).

3. **Restricción del punto**: Si un nombre inicia con punto, el siguiente carácter no puede ser un número.

4. **Palabras reservadas**: No pueden utilizarse términos del lenguaje de programación de R que están reservados, como por ejemplo `if`, `else`, `for`, `TRUE` o `FALSE`. La lista completa se puede consultar con en el comando `?Reserved` en la sección **Details**.

Aunque R permite técnicamente nombres como `.mi_variable`, `.Mi_Variable`, `ñi_variablé`, en este libro seguiremos las prácticas señaladas en la @sec-how-to-name-files-folders, pero ajustándolas para que generen nombres sintácticamente válidos.

Esto implica 2 cambios principales respecto a nombrar carpetas o archivos: no se utilizará el carácter `-` donde se reemplazará por `_` y nunca se iniciará un nombre con números. Esta diferencia radica en que un sistema operativo es más flexible al nombrar archivos o carpetas mientras que R, al ser un lenguaje de programación, requiere reglas estrictas para evitar ambigüedades al ejecutar código.
:::

## Operadores relacionales

Los operadores relacionales son operadores binarios que permiten la comparación de valores en vectores atómicos. Estos operadores son útiles por qué establecen condiciones lógicas para filtrar filas de interés en una tibble. En la @tbl-relational-operators se señalan algunos de los operadores relacionales utilizados por R.

| Operador | Nombre |
|:---:|:---|
| `==` | Igual a |
| `!=` | Diferente de |
| `>` | Mayor que |
| `<` | Menor que |
| `>=` | Mayor o igual que |
| `<=` | Menor o igual que |

: Operadores relacionales en R {#tbl-relational-operators}

Para ilustrar el uso de operadores relacionales utilizaremos inicialmente el operador `$`, el cual fue descrito en la última parte de la @sec-package-usage. De esa manera será posible entender más adelante la utilidad de obtener condiciones lógicas para filtrar filas dentro de una tibble.

Si se buscara identificar aquellos valores del costo de matrícula en la tibble `costo_matricula_pregrado` respecto a la variable `costo_matricula` que son mayores a la media, se podría proceder de la siguiente manera utilizando el operador `$` y operadores relacionales:

```{r}
#| lst-label: lst-relational-operator-logical-condition
#| lst-cap: Uso de operadores relacionales para identificar un conjunto de valores que cumplen una condición 
costo_matricula_pregrado$costo_matricula >
  mean(costo_matricula_pregrado$costo_matricula)
```

En el @lst-relational-operator-logical-condition se utiliza el operador `$` para extraer de la tibble `costo_matricula_pregrado` los valores de la variable `costo_matricula` para identificar si son mayores a la media del costo de matrícula, utilizando la función `mean()`. El resultado, es un vector atómico con valores lógicos (`FALSE` o `TRUE`) que identifica que valores dentro de `costo_matricula_pregrado$costo_matricula` cumplen o no cumplen con la condición. En ese sentido, en el resultado del @lst-relational-operator-logical-condition aquellas posiciones con valores `TRUE` corresponden a las posiciones de `costo_matricula_pregrado$costo_matricula` que cumplen con la condición, es decir que son mayores a la media del costo de matrícula.

Al principio no pareciera claro cómo se puede utilizar el resultado generado en el  @lst-relational-operator-logical-condition. Sin embargo, a continuación se señalará como un resultado con valores lógicos de `TRUE` o `FALSE` permite ser el insumo para poder filtrar filas con base a una determinada condición lógica de interés.

A modo de ejemplo, si buscaras identificar los programas académicos con sus respectivos atributos que cumplen con la condición señalada en el @lst-relational-operator-logical-condition, es posible utilizar la función `filter()` del paquete `dplyr` de la siguiente forma: 

```{r}
#| lst-label: lst-filter-relational-operators
#| lst-cap: Uso de la función `filter()` y operadores lógicos para filtrar filas en una tibble
filter(
  costo_matricula_pregrado,
  costo_matricula > mean(costo_matricula)
)
```

En el @lst-filter-relational-operators, la función `filter()` requiere como primer argumento una tibble (o un objeto similar) y una expresión que resulte en un vector lógico. Los paquetes del `tidyverse` facilitan este proceso mediante el **enmascaramiento de datos** ([data masking](https://dplyr.tidyverse.org/articles/programming.html)). Este mecanismo permite que la expresión lógica (en este ejemplo, `costo_matricula > mean(costo_matricula)`) haga referencia directa a las columnas del objeto `costo_matricula_pregrado` como si fueran variables "independientes", eliminando la necesidad de utilizar el operador `$`. De esa manera requieres escribir menos texto al escribir código en R y es posible referirse a las variables de la tibble de una manera más natural al utilizar funciones del `tidyverse`.