# Texto plano {#sec-plain-text}

```{r}
#| echo: false
source("_common.R")
```

```{r}
#| label: load-r-packages
#| echo: false
#| message: false
library(tidyverse)
```

Este capítulo se basa en [@wickham_r_2023, Cap. 7] así como en la documentación oficial de [`readr`]({{< var url.packages.readr >}}) donde tiene como propósito introducir la importación y exportación de datos de archivos de texto plano rectangulares.  

Exploraremos los siguientes aspectos:

1. ¿Qué es un archivo `.csv`, por qué se usa `I()` para leer cadenas en memoria y cómo utilizar argumentos clave como `skip`, `comment`, `col_names` y `na` con `read_csv()`?
2. ¿Cómo importar otros formatos de archivos de texto plano rectangulares (`.tsv`, archivos delimitados por punto y coma, delimitadores personalizados y archivos de ancho fijo)?
3. ¿Cómo controlar los tipos de datos en las columnas mediante `col_types` y diagnosticar problemas de importación con `problems()`?
4. ¿Cómo exportar tablas de datos a archivos de texto plano desde R?

:::: {#nte-1-chap-13 .callout-note}
Para desarrollar el contenido de este capítulo, procede a crear una nueva carpeta llamada `013_importar-datos-texto-plano-en-r` y dentro de ella genera el archivo `001_importar-datos-formato-texto-plano.R`, siguiendo las pautas de la @sec-package-usage.
::::

## Archivos de valores separados por comas (`.csv`) {#sec-csv-files}

Un archivo con formato `.csv` (en inglés [comma-separated values]({{< var url.education.csv_wiki >}})) es un archivo de texto plano estructurado de forma rectangular donde cada línea del archivo representa una fila o registro y las columnas o campos se encuentran separados por comas (`,`). Generalmente, la primera línea del archivo contiene los encabezados o nombres de las variables.

Cuando uno de los campos de texto contiene una coma dentro de su propio contenido, dicho campo se delimita entre comillas dobles (`"`) para evitar que la coma interna sea interpretada erróneamente como un separador de columnas.

Para importar archivos `.csv` a R se utiliza la función `read_csv()` del paquete `readr`. El primer parámetro de esta función es `file`, el cual usualmente recibe una ruta hacia un archivo almacenado en disco (por ejemplo, `"data/programas.csv"`). No obstante, para realizar pruebas o construir ejemplos ilustrativos, también es posible suministrar datos directamente desde una cadena de texto en memoria. 

Para que `readr` distinga explícitamente que la cadena contiene datos literales en lugar de una ruta a un archivo en disco, se utiliza la función `I()` (*As-Is*) de R base al asociar el argumento con `file`, tal como se ilustra a continuación:

```{r}
#| lst-label: lst-read-csv-toy-example
#| lst-cap: Importación de una cadena literal en formato `.csv` utilizando `read_csv()` e `I()`

# Cargar paquetes ----
library(tidyverse)

# Definir datos en formato .csv ----
pregrado_faedis_csv <- "codigo_snies,nombre_programa
6527,Administración de Empresas
108241,\"Administración de Riesgos, Seguridad y Salud en el Trabajo\"
11428,Contaduría Pública
11004,Ingeniería Civil
53703,Ingeniería Industrial
105142,Ingeniería Informática
10963,Relaciones Internacionales y Estudios Políticos"

# Importar datos en formato .csv ----
pregrado_faedis_tbl <- read_csv(
  file = I(pregrado_faedis_csv)
)
```

En el @lst-read-csv-toy-example, la cadena `pregrado_faedis_csv` define dos columnas (`codigo_snies` y `nombre_programa`). Observa los siguientes detalles:

1. **Uso de `I()`**: envolver la variable como `I(pregrado_faedis_csv)` le indica a `read_csv()` que interprete el contenido del objeto como los datos mismos (*literal data*) y no como el nombre de un archivo que deba buscar en disco.
2. **Campos con comas internas**: el programa `"Administración de Riesgos, Seguridad y Salud en el Trabajo"` se encuentra entre comillas escapadas (`\"`) para que la coma no divida el texto en columnas adicionales.
3. **Especificación de columnas**: al ejecutar la función, `readr` imprime un mensaje informativo (`Column specification`) indicando que `codigo_snies` fue inferido como número real (`<dbl>`) y `nombre_programa` como carácter (`<chr>`).

### Parámetros comunes al importar datos {#sec-csv-arguments}

Los archivos de texto plano en escenarios reales suelen contener metadatos, comentarios o estructuras no convencionales. La función `read_csv()` proporciona diversos parámetros para controlar el proceso de importación:

1. **`skip`**: permite omitir un número determinado de líneas al inicio del archivo antes de comenzar la lectura de los datos. Resulta útil cuando el archivo incluye metadatos o encabezados explicativos:

```{r}
#| lst-label: lst-read-csv-skip
#| lst-cap: Uso del parámetro `skip` para ignorar líneas iniciales de metadatos

# Archivo con metadatos en las dos primeras líneas ----
pregrado_skip_csv <- "Facultad de Estudios a Distancia - FAEDIS
Programas de pregrado vigentes
codigo_snies,nombre_programa
6527,Administración de Empresas
11428,Contaduría Pública"

# Omitir las dos primeras líneas ----
read_csv(
  file = I(pregrado_skip_csv),
  skip = 2
)
```

2. **`comment`**: permite especificar un carácter (comúnmente `#`) para que `read_csv()` ignore por completo todas las líneas que inicien con ese prefijo:

```{r}
#| lst-label: lst-read-csv-comment
#| lst-cap: Uso del parámetro `comment` para omitir líneas comentadas

# Archivo con comentarios intercalados ----
pregrado_comment_csv <- "# Listado de programas FAEDIS
codigo_snies,nombre_programa
6527,Administración de Empresas
# 108241 en proceso de renovación curricular
11428,Contaduría Pública"

# Ignorar líneas que inician con # ----
read_csv(
  file = I(pregrado_comment_csv),
  comment = "#"
)
```

3. **`col_names`**: controla los nombres de las columnas. Si el archivo no incluye una fila de encabezado, se especifica `col_names = FALSE` (lo que asigna nombres automáticos `X1`, `X2`, etc.) o se proporciona un vector de caracteres con los nombres deseados:

```{r}
#| lst-label: lst-read-csv-col-names
#| lst-cap: Uso del parámetro `col_names` para archivos sin encabezados

# Archivo sin fila de encabezado ----
pregrado_no_header_csv <- "6527,Administración de Empresas
11428,Contaduría Pública"

# Suministrar nombres explícitos de columnas ----
read_csv(
  file = I(pregrado_no_header_csv),
  col_names = c("snies", "programa")
)
```

4. **`na`**: define qué valores de texto deben interpretarse como datos faltantes (`NA`), por defecto `na = c("", "NA")`. Si un archivo representa los valores ausentes con expresiones como `"Sin dato"` o `"N/D"`, pueden indicarse explícitamente mediante `na = c("", "NA", "Sin dato", "N/D")`.

## Otros formatos de archivos de texto plano {#sec-other-plain-text-formats}

Además de los archivos `.csv`, el paquete `readr` proporciona funciones dedicadas para importar otros formatos rectangulares de texto plano de uso común:

- **Valores separados por tabulaciones (`read_tsv()`)**: se utiliza cuando el delimitador entre columnas es una tabulación (`\t`):

```{r}
#| lst-label: lst-read-tsv
#| lst-cap: Importación de datos separados por tabulaciones con `read_tsv()`

pregrado_tsv <- "codigo_snies\tnombre_programa
6527\tAdministración de Empresas
11428\tContaduría Pública"

read_tsv(
  file = I(pregrado_tsv)
)
```

- **Archivos delimitados por punto y coma (`read_csv2()`)**: en países hispanohablantes y europeos donde la coma (`,`) se utiliza como separador decimal, los archivos CSV suelen utilizar el punto y coma (`;`) como separador de columnas. La función `read_csv2()` gestiona automáticamente esta convención:

```{r}
#| lst-label: lst-read-csv2
#| lst-cap: Importación de datos delimitados por punto y coma con `read_csv2()`

pregrado_csv2 <- "codigo_snies;nombre_programa;duracion_semestres
6527;Administración de Empresas;9,5
11428;Contaduría Pública;10,0"

read_csv2(
  file = I(pregrado_csv2)
)
```

- **Delimitadores personalizados (`read_delim()`)**: permite leer archivos con cualquier delimitador arbitrario mediante el parámetro `delim` (por ejemplo, barra vertical `|`, dos puntos `:`, o guiones):

```{r}
#| lst-label: lst-read-delim
#| lst-cap: Importación con delimitadores personalizados utilizando `read_delim()`

pregrado_pipe <- "codigo_snies|nombre_programa
6527|Administración de Empresas
11428|Contaduría Pública"

read_delim(
  file = I(pregrado_pipe),
  delim = "|"
)
```

- **Archivos de ancho fijo (`read_fwf()`) y tablas alineadas (`read_table()`)**: en archivos donde las columnas no utilizan delimitadores sino que ocupan posiciones y longitudes fijas de caracteres, se utiliza `read_fwf()` junto con asistentes como `fwf_widths()` o `fwf_positions()`. Si los campos están separados por uno o más espacios en blanco, `read_table()` permite realizar la importación directamente.

- **Lectura de texto plano no estructurado (`read_lines()`)**: cuando se requiere leer un archivo línea por línea como un vector de caracteres simple sin imponer una estructura tabular, se utiliza la función `read_lines()`.

## Control de tipos de columnas y resolución de problemas {#sec-control-col-types-problems}

Al importar un archivo de texto plano, `readr` lee de forma predeterminada las primeras 1000 filas para inferir el tipo de dato más apropiado para cada columna (`col_guess()`). Para consultar la especificación que `readr` ha determinado, se utiliza la función `spec()`:

```{r}
#| lst-label: lst-spec
#| lst-cap: Inspección de la especificación de tipos con `spec()`

spec(pregrado_faedis_tbl)
```

### Especificación explícita de tipos con `col_types` {#sec-col-types}

Cuando las primeras 1000 filas no son representativas o cuando se desea asegurar un esquema de datos reproducible y robusto, es recomendable definir explícitamente los tipos de cada columna mediante el parámetro `col_types` y la función `cols()`:

- `col_integer()`: enteros (`<int>`).
- `col_double()`: números reales (`<dbl>`).
- `col_character()`: texto (`<chr>`).
- `col_logical()`: booleanos (`<lgl>`).
- `col_factor()`: variables categóricas o factores (`<fct>`).
- `col_date()` / `col_datetime()` / `col_time()`: fechas y horas.
- `col_skip()` (o `_` / `-`): omite la columna durante la importación.

```{r}
#| lst-label: lst-col-types-explicit
#| lst-cap: Especificación explícita de tipos de columna con `cols()`

read_csv(
  file = I(pregrado_faedis_csv),
  col_types = cols(
    codigo_snies = col_integer(),
    nombre_programa = col_character()
  )
)
```

Asimismo, `readr` permite una sintaxis compacta de cadena de texto (*shorthand*), donde cada letra representa el tipo de una columna en orden posicional (por ejemplo, `"ic"` indica un entero seguido de una cadena de caracteres):

```{r}
#| lst-label: lst-col-types-shorthand
#| lst-cap: Especificación de tipos mediante sintaxis compacta (*shorthand*)

read_csv(
  file = I(pregrado_faedis_csv),
  col_types = "ic"
)
```

### Diagnóstico de errores con `problems()` {#sec-problems}

Si el archivo contiene registros con formatos inesperados (por ejemplo, texto en una columna que fue declarada o inferida como numérica), `readr` reemplaza el valor conflictivo con `NA` y emite un mensaje de advertencia. La función `problems()` permite inspeccionar exactamente en qué fila, columna y valor ocurrió la anomalía:

```{r}
#| lst-label: lst-problems
#| lst-cap: Detección y diagnóstico de problemas de lectura con `problems()`

# Datos con un valor de texto en la columna numérica ----
pregrado_invalido_csv <- "codigo_snies,nombre_programa
6527,Administración de Empresas
Sin código,Contaduría Pública"

# Importar forzando la columna a entero ----
pregrado_invalido_tbl <- read_csv(
  file = I(pregrado_invalido_csv),
  col_types = cols(
    codigo_snies = col_integer(),
    nombre_programa = col_character()
  )
)

# Diagnosticar filas con problemas de conversión ----
problems(pregrado_invalido_tbl)
```

Para resolver discrepancias relacionadas con formatos de fecha, separadores decimales o codificación de caracteres (por ejemplo, `UTF-8` frente a `latin1`), se puede emplear el parámetro `locale = locale(...)`, definiendo explícitamente aspectos como `decimal_mark = ","` o formatos de fecha con `col_date(format = "%d/%m/%Y")`.

## Exportación de archivos de texto plano {#sec-export-plain-text}

Para guardar tibbles o marcos de datos de R en archivos de texto plano rectangulares, el paquete `readr` provee las funciones `write_csv()`, `write_tsv()` y `write_delim()`.

Los parámetros más relevantes al exportar datos son:

- **`x`**: el objeto de R (tibble o data frame) que se desea guardar.
- **`file`**: la ruta y nombre del archivo de destino.
- **`na`**: la cadena de texto utilizada para escribir los valores faltantes (por defecto `"NA"`).
- **`col_names`**: valor lógico que indica si se escriben los encabezados de columna en la primera línea (por defecto `TRUE`).
- **`quote`**: especifica la regla para entrecomillar campos de texto (`"needed"`, `"all"` o `"none"`).
- **`append`**: valor lógico que indica si las filas deben agregarse al final de un archivo existente (`FALSE` por defecto).

```{r}
#| lst-label: lst-write-csv
#| lst-cap: Exportación de un objeto a un archivo `.csv` utilizando `write_csv()`
#| eval: false

# Exportar datos a un archivo .csv ----
write_csv(
  x = pregrado_faedis_tbl,
  file = "data/programas_pregrado_faedis.csv"
)
```

En comparación con el formato binario `.rds` (visto en el @sec-rds), los archivos de texto plano (`.csv`, `.tsv`) ofrecen la ventaja de ser universales e interoperables con cualquier herramienta de análisis, lenguaje de programación (como Python o Julia) y gestores de bases de datos. No obstante, dado que no almacenan los metadatos propios de R (como el orden de los factores o las clases personalizadas), al volver a importarlos será necesario especificar nuevamente sus tipos de columna.