# Texto plano {#sec-plain-text}

```{r}
#| echo: false
source("_common.R")
```

```{r}
#| label: load-r-packages
#| echo: false
#| message: false
library(tidyverse)
```

Este capítulo se basa en [@wickham_r_2023, Cap. 7] así como en la documentación oficial de [`readr`]({{< var url.packages.readr >}}) donde tiene como propósito introducir la importación y exportación de datos de archivos de texto plano rectangulares.  

Exploraremos los siguientes aspectos:

1. ¿Qué es un archivo `.csv`, por qué se usa `I()` para leer cadenas en memoria y cómo utilizar argumentos como `skip`, `comment`, `col_names` y `na` con `read_csv()`?
2. ¿Cómo importar otros formatos de archivos de texto plano rectangulares (`.tsv`, archivos delimitados por punto y coma (`;`) o delimitadores personalizados)?
3. ¿Cómo controlar los tipos de datos en las columnas mediante `col_types` y diagnosticar problemas de importación con `problems()`?
4. ¿Cómo exportar tablas de datos a archivos de texto plano desde R?

:::: {#nte-1-chap-13 .callout-note}
En caso que hayas seguido estas indicaciones, procede a crear una nueva carpeta llamada `013_importar-datos-texto-plano-en-r` y dentro de ella genera el archivo `001_importar-datos-formato-texto-plano.R`, siguiendo las pautas de la @sec-package-usage.
::::

## Archivos de valores separados por comas (`.csv`) {#sec-csv-files}

Un archivo con formato `.csv` (en inglés [comma-separated values]({{< var url.education.csv_wiki >}})) es un archivo de texto plano estructurado de forma rectangular donde cada línea del archivo representa una fila o registro y las columnas o campos se encuentran separados por comas (`,`). Generalmente, la primera línea del archivo contiene los encabezados o nombres de las variables.

Cuando uno de los campos de texto contiene una coma dentro de su propio contenido, dicho campo se delimita entre comillas dobles (`"`) para evitar que la coma interna sea interpretada erróneamente como un separador de columnas.

Para importar archivos `.csv` a R se utiliza la función `read_csv()` del paquete `readr`. El primer parámetro de esta función es `file`, el cual usualmente recibe una ruta hacia un archivo almacenado en disco (por ejemplo, `"data/2021-2024_saber-pro-genericas_faedis_ajustado.csv"`). No obstante, para realizar pruebas o construir ejemplos ilustrativos, también es posible suministrar datos directamente desde una cadena de texto en memoria. 

Para que `readr` distinga explícitamente que la cadena contiene datos literales en lugar de una ruta a un archivo en disco, se utiliza la función `I()` (**as is**) de R al asociar el argumento con `file`, tal como se ilustra a continuación:

```{r}
#| lst-label: lst-read-csv-toy-example
#| lst-cap: Importación de una cadena literal en formato `.csv` utilizando `read_csv()` e `I()`

# Cargar paquetes ----
library(tidyverse)

# Definir datos en formato .csv ----
pregrado_faedis_csv <- "codigo_snies,nombre_programa
6527,Administración de Empresas
108241,\"Administración de Riesgos, Seguridad y Salud en el Trabajo\"
11428,Contaduría Pública
11004,Ingeniería Civil
53703,Ingeniería Industrial
105142,Ingeniería Informática
10963,Relaciones Internacionales y Estudios Políticos"

# Importar datos en formato .csv ----
pregrado_faedis_tbl <- read_csv(
  file = I(pregrado_faedis_csv)
)

pregrado_faedis_tbl
```

En el @lst-read-csv-toy-example, la cadena `pregrado_faedis_csv` define dos columnas (`codigo_snies` y `nombre_programa`). Observa los siguientes detalles:

1. **Uso de `I()`**: envolver la variable como `I(pregrado_faedis_csv)` le indica a `read_csv()` que interprete el contenido del objeto como los datos mismos y no como el nombre de un archivo que deba buscar en disco.
2. **Campos con comas internas**: el programa `"Administración de Riesgos, Seguridad y Salud en el Trabajo"` se encuentra entre comillas escapadas (`\"`) para que la coma no divida el texto en columnas adicionales.
3. **Especificación de columnas**: al ejecutar la función, `readr` imprime un mensaje informativo (`Column specification`) indicando que `codigo_snies` fue inferido como número real (`<dbl>`) y `nombre_programa` como carácter (`<chr>`).

### Parámetros comunes al importar datos {#sec-csv-arguments}

Los archivos de texto plano pueden contener metadatos, comentarios o estructuras no convencionales. La función `read_csv()` proporciona diversos parámetros para controlar el proceso de importación:

1. **`skip`**: permite omitir un número determinado de líneas al inicio del archivo antes de comenzar la lectura de los datos. Resulta útil cuando el archivo incluye metadatos o encabezados explicativos:

```{r}
#| lst-label: lst-read-csv-skip
#| lst-cap: Uso del parámetro `skip` para ignorar líneas iniciales de metadatos

# Archivo con metadatos en las dos primeras líneas ----
pregrado_skip_csv <- "Facultad de Estudios a Distancia - FAEDIS
Programas de pregrado vigentes
codigo_snies,nombre_programa
6527,Administración de Empresas
108241,\"Administración de Riesgos, Seguridad y Salud en el Trabajo\"
11428,Contaduría Pública
11004,Ingeniería Civil
53703,Ingeniería Industrial
105142,Ingeniería Informática
10963,Relaciones Internacionales y Estudios Políticos"

# Omitir las dos primeras líneas ----
read_csv(
  file = I(pregrado_skip_csv),
  skip = 2
)
```

2. **`comment`**: permite especificar un carácter (comúnmente `#`) para que `read_csv()` ignore por completo todas las líneas que inicien con ese prefijo:

```{r}
#| lst-label: lst-read-csv-comment
#| lst-cap: Uso del parámetro `comment` para omitir líneas comentadas

# Archivo con comentarios intercalados ----
pregrado_comment_csv <- "# Listado de programas FAEDIS
codigo_snies,nombre_programa
6527,Administración de Empresas
# 6527 en proceso de renovación registro calificado
108241,\"Administración de Riesgos, Seguridad y Salud en el Trabajo\"
11428,Contaduría Pública
11004,Ingeniería Civil
53703,Ingeniería Industrial
105142,Ingeniería Informática
10963,Relaciones Internacionales y Estudios Políticos"

# Ignorar líneas que inician con # ----
read_csv(
  file = I(pregrado_comment_csv),
  comment = "#"
)
```

3. **`col_names`**: controla los nombres de las columnas. Si el archivo no incluye una fila de encabezado, se especifica `col_names = FALSE` (lo que asigna nombres automáticos `X1`, `X2`, etc.) o se proporciona un vector de caracteres con los nombres deseados:

```{r}
#| lst-label: lst-read-csv-col-names
#| lst-cap: Uso del parámetro `col_names` para archivos sin encabezados

# Archivo sin fila de encabezado ----
pregrado_no_header_csv <- "codigo_snies,nombre_programa
6527,Administración de Empresas
108241,\"Administración de Riesgos, Seguridad y Salud en el Trabajo\"
11428,Contaduría Pública
11004,Ingeniería Civil
53703,Ingeniería Industrial
105142,Ingeniería Informática
10963,Relaciones Internacionales y Estudios Políticos"

# Suministrar nombres explícitos de columnas ----
read_csv(
  file = I(pregrado_no_header_csv),
  col_names = c("codigo_snies", "nombre_programa")
)
```

4. **`na`**: define qué valores de texto deben interpretarse como datos faltantes (`NA`), por defecto `na = c("", "NA")`. Si un archivo representa los valores ausentes con expresiones como `"Sin dato"` o `"N/D"`, pueden indicarse explícitamente mediante `na = c("", "NA", "Sin dato", "N/D")`.

```{r}
#| lst-label: lst-read-csv-na
#| lst-cap: Uso del parámetro `na` para archivos con datos faltantes y con expresiones personalizadas

# Archivo sin fila de encabezado ----
pregrado_no_header_csv <- "codigo_snies,nombre_programa
6527,
108241,\"Administración de Riesgos, Seguridad y Salud en el Trabajo\"
11428,Contaduría Pública
11004,Ingeniería Civil
NA,Ingeniería Industrial
105142,N/D
10963,Relaciones Internacionales y Estudios Políticos
102005,Sin dato"

# Suministrar nombres explícitos de columnas ----
read_csv(
  file = I(pregrado_no_header_csv),
  na = c("", "NA", "Sin dato", "N/D")
)
```

## Otros formatos de archivos de texto plano {#sec-other-plain-text-formats}

Además de los archivos `.csv`, el paquete `readr` proporciona funciones dedicadas para importar otros formatos rectangulares de texto plano de uso común:

- **Valores separados por tabulaciones (`read_tsv()`)**: se utiliza cuando el delimitador entre columnas es una tabulación (`\t`):

```{r}
#| lst-label: lst-read-tsv
#| lst-cap: Importación de datos separados por tabulaciones con `read_tsv()`

pregrado_faedis_tsv <- "codigo_snies\tnombre_programa
6527\tAdministración de Empresas
108241\t\"Administración de Riesgos, Seguridad y Salud en el Trabajo\"
11428\tContaduría Pública
11004\tIngeniería Civil
53703\tIngeniería Industrial
105142\tIngeniería Informática
10963\tRelaciones Internacionales y Estudios Políticos"

read_tsv(
  file = I(pregrado_faedis_tsv)
)
```

- **Archivos delimitados por punto y coma (`read_csv2()`)**: en países hispanohablantes y europeos donde la coma (`,`) se utiliza como separador decimal, los archivos CSV suelen utilizar el punto y coma (`;`) como separador de columnas. La función `read_csv2()` gestiona automáticamente esta convención:

```{r}
#| lst-label: lst-read-csv2
#| lst-cap: Importación de datos delimitados por punto y coma con `read_csv2()`

pregrado_faedis_csv2 <- "codigo_snies;nombre_programa
6527;Administración de Empresas
108241;\"Administración de Riesgos, Seguridad y Salud en el Trabajo\"
11428;Contaduría Pública
11004;Ingeniería Civil
53703;Ingeniería Industrial
105142;Ingeniería Informática
10963;Relaciones Internacionales y Estudios Políticos"

read_csv2(
  file = I(pregrado_faedis_csv2)
)
```

- **Delimitadores personalizados (`read_delim()`)**: permite leer archivos con cualquier delimitador arbitrario mediante el parámetro `delim` (por ejemplo, barra vertical `|`, dos puntos `:`, o guiones):

```{r}
#| lst-label: lst-read-delim
#| lst-cap: Importación con delimitadores personalizados utilizando `read_delim()`

pregrado_faedis_delim <- "codigo_snies|nombre_programa
6527|Administración de Empresas
108241|\"Administración de Riesgos, Seguridad y Salud en el Trabajo\"
11428|Contaduría Pública
11004|Ingeniería Civil
53703|Ingeniería Industrial
105142|Ingeniería Informática
10963|Relaciones Internacionales y Estudios Políticos"

read_delim(
  file = I(pregrado_faedis_delim),
  delim = "|"
)
```

## Control de tipos de columnas y resolución de problemas {#sec-control-col-types-problems}

Al importar un archivo de texto plano, `readr` lee de forma predeterminada las primeras 1000 filas para inferir el tipo de dato más apropiado para cada columna (`col_guess()`). Para consultar la especificación que `readr` ha determinado, se utiliza la función `spec()`:

```{r}
#| lst-label: lst-spec
#| lst-cap: Inspección de la especificación de tipos con `spec()`

spec(pregrado_faedis_tbl)
```

### Especificación explícita de tipos con `col_types` {#sec-col-types}

Cuando las primeras 1000 filas no son representativas o cuando se desea asegurar un esquema de datos reproducible y robusto, es recomendable definir explícitamente los tipos de cada columna mediante el parámetro `col_types` y la función `cols()`:

- `col_integer()`: enteros (`<int>`).
- `col_double()`: números reales (`<dbl>`).
- `col_character()`: texto (`<chr>`).
- `col_logical()`: booleanos (`<lgl>`).
- `col_factor()`: variables categóricas o factores (`<fct>`).
- `col_date()`, `col_datetime()` o `col_time()`: fechas y horas.
- `col_skip()`: omite la columna durante la importación.

```{r}
#| lst-label: lst-col-types-explicit
#| lst-cap: Especificación explícita de tipos de columna con `cols()`

read_csv(
  file = I(pregrado_faedis_csv),
  col_types = cols(
    codigo_snies = col_integer(),
    nombre_programa = col_character()
  )
)
```

### Diagnóstico de errores con `problems()` {#sec-problems}

Si el archivo contiene registros con formatos inesperados (por ejemplo, texto en una columna que fue declarada o inferida como numérica), `readr` reemplaza el valor conflictivo con `NA` y emite un mensaje de advertencia. La función `problems()` permite inspeccionar exactamente en qué fila, columna y valor ocurrió la anomalía:

```{r}
#| lst-label: lst-problems
#| lst-cap: Detección y diagnóstico de problemas de lectura con `problems()`

# Datos con un valor de texto en la columna numérica ----
pregrado_invalido_csv <- "codigo_snies,nombre_programa
Sin código,Administración de Empresas
108241,\"Administración de Riesgos, Seguridad y Salud en el Trabajo\"
11428,Contaduría Pública
11004,Ingeniería Civil
53703,Ingeniería Industrial
105142,Ingeniería Informática
10963,Relaciones Internacionales y Estudios Políticos"

# Importar forzando la columna a entero ----
pregrado_faedis_invalido <- read_csv(
  file = I(pregrado_invalido_csv),
  col_types = cols(
    codigo_snies = col_integer(),
    nombre_programa = col_character()
  )
)

# Diagnosticar filas con problemas de conversión ----
problems(pregrado_faedis_invalido)
```

## Exportación de archivos de texto plano {#sec-export-plain-text}

Para guardar tibbles en archivos de texto plano rectangulares, el paquete `readr` provee las funciones `write_csv()`, `write_tsv()`, `write_csv2()` y `write_delim()`.

Los parámetros más relevantes al exportar datos son:

- **`x`**: el objeto de R (usualmente una tibble o un objeto similar) que se desea guardar.
- **`file`**: la ruta y nombre del archivo de destino.
- **`na`**: la cadena de texto utilizada para escribir los valores faltantes (por defecto `"NA"`).
- **`col_names`**: valor lógico que indica si se escriben los encabezados de columna en la primera línea (por defecto `TRUE`).

```{r}
#| lst-label: lst-write-csv
#| lst-cap: Exportación de un objeto a un archivo `.csv` utilizando `write_csv()`
#| eval: false

# Exportar datos a un archivo .csv ----
write_csv(
  x = pregrado_faedis_invalido,
  file = "data/pregrado_faedis_invalido.csv",
  na = "NA",
  colnames = TRUE
)
```

En comparación con el formato `.rds` (ver @sec-rds), los archivos de texto plano (p. ej., `.csv`, `.tsv`) ofrecen la ventaja de ser universales e interoperables con cualquier herramienta de análisis, lenguaje de programación y gestores de bases de datos. No obstante, dado que no almacenan los metadatos propios de R, al volver a importarlos será necesario especificar nuevamente sus tipos de columna.