# Proporciones

```{r}
#| echo: false
source("_common.R")
```

```{r}
#| label: load-r-packages
#| echo: false
#| message: false
library(tidyverse)
library(scales)
```

Este capítulo se basa en [@wickham_ggplot2_2016] y [@wilke_fundamentals_2019] así como en la documentación oficial de [`ggplot2`](https://ggplot2.tidyverse.org/articles/ggplot2.html) donde tiene como propósito utilizar el modelo mental de la gramática de gráficos en capas para visualizar proporciones para un conjunto determinado de grupos utilizando el paquete `ggplot2` e información de los resultados del examen Saber Pro del grupo de competencias genéricas correspondientes a programas de pregrado de la Facultad de Estudios a Distancia (FAEDIS) de la Universidad Militar Nueva Granada (UMNG).

Exploraremos los siguientes aspectos:

1. 
2. 

:::: {#nte-1-chap-8 .callout-note}
Para desarrollar el contenido de este capítulo es necesario que hayas completado la descarga y ubicación del archivo `2021-2024_saber-pro-genericas_faedis.rds` dentro de la carpeta `data`, respecto a lo descrito en la @nte-1-chap-6.

En caso que hayas seguido estas indicaciones, procede a crear una nueva carpeta llamada `008_visualizar-proporciones-en-r` y dentro de ella genera el archivo `001_visualizar-proporciones-datos-faedis.R`, siguiendo las pautas de la @sec-package-usage.
::::

## Gráfico de barras apiladas y normalizadas

Pending

```{r}
#| label: fig-1-chap-8
#| fig-cap: Resultado final de un gráfico de barras apiladas y normalizadas en el rango $[0,1]$ utilizando `ggplot2`
#| fig-height: 5.5
#| echo: false
saber_pro_genericas_faedis_2021_2024 <- read_rds(
  file = "data/2021-2024_saber-pro-genericas_faedis.rds"
)

ggplot(
  data = saber_pro_genericas_faedis_2021_2024,
  mapping = aes(
    y = fct_reorder(
      estu_prgm_academico,
      .x = estu_genero == "F",
      .fun = mean
    )
  )
) +
  geom_bar(
    mapping = aes(fill = estu_genero),
    color = "black",
    position = "fill"
  ) +
  scale_x_continuous(
    labels = label_percent()
  ) +
  scale_y_discrete(labels = label_wrap_gen(width = 18)) +
  scale_fill_discrete(
    labels = c("Femenino", "Masculino")
  ) +
  labs(
    x = "Porcentaje de inscritos",
    y = NULL,
    fill = "Género",
    title = str_wrap(
      "Proporción inscritos Saber Pro por género y programa en FAEDIS",
      width = 50
    ),
    subtitle = "Periodo: 2021 - 2024",
    caption = "Fuente: Data Icfes"
  ) +
  theme(
    legend.position = "bottom"
  )
```

## Pending