# Proporciones {#sec-proportions}

```{r}
#| echo: false
source("_common.R")
```

```{r}
#| label: load-r-packages
#| echo: false
#| message: false
library(tidyverse)
library(scales)
```

Este capﾃｭtulo se basa en [@wickham_ggplot2_2016] y [@wilke_fundamentals_2019] asﾃｭ como en la documentaciﾃｳn oficial de [`ggplot2`](https://ggplot2.tidyverse.org/articles/ggplot2.html) y [`scales`](https://scales.r-lib.org/index.html) donde tiene como propﾃｳsito utilizar el modelo mental de la gramﾃ｡tica de grﾃ｡ficos en capas para visualizar proporciones para un conjunto determinado de grupos utilizando el paquete `ggplot2` e informaciﾃｳn de los resultados del examen Saber Pro del grupo de competencias genﾃｩricas correspondientes a programas de pregrado de la Facultad de Estudios a Distancia (FAEDIS) de la Universidad Militar Nueva Granada (UMNG).

Exploraremos los siguientes aspectos:

1. ﾂｿCﾃｳmo visualizar la composiciﾃｳn de un determinado grupo donde cada parte representa una proporciﾃｳn? 
2. ﾂｿCﾃｳmo ordenar las etiquetas correspondientes al eje de un grﾃ｡fico con base a otra variable?
3. ﾂｿCﾃｳmo controlar el formato de las etiquetas de los ejes en un grﾃ｡fico?  

:::: {#nte-1-chap-8 .callout-note}
Para desarrollar el contenido de este capﾃｭtulo es necesario que hayas completado la descarga y ubicaciﾃｳn del archivo `2021-2024_saber-pro-genericas_faedis.rds` dentro de la carpeta `data`, respecto a lo descrito en la @nte-1-chap-6.

En caso que hayas seguido estas indicaciones, procede a crear una nueva carpeta llamada `008_visualizar-proporciones-en-r` y dentro de ella genera el archivo `001_visualizar-proporciones-datos-faedis.R`, siguiendo las pautas de la @sec-package-usage.
::::

## Grﾃ｡fico de barras apiladas y normalizadas

En esta secciﾃｳn realizarﾃ｡s un grﾃ｡fico de barras apiladas y normalizadas en el rango $[0,1]$, seﾃｱalando la proporciﾃｳn de inscritos por gﾃｩnero al examen Saber Pro para cada programa de pregrado de la Facultad de Estudios a Distancia de la Universidad Militar en el periodo 2021-2024, tal como se indica en la @fig-1-chap-8.

```{r}
#| label: fig-1-chap-8
#| fig-cap: Resultado final de un grﾃ｡fico de barras apiladas y normalizadas en el rango $[0,1]$ utilizando `ggplot2`
#| fig-height: 5.5
#| echo: false
saber_pro_genericas_faedis_2021_2024 <- read_rds(
  file = "data/2021-2024_saber-pro-genericas_faedis.rds"
)

ggplot(
  data = saber_pro_genericas_faedis_2021_2024,
  mapping = aes(
    y = fct_reorder(
      estu_prgm_academico,
      .x = estu_genero == "F",
      .fun = mean
    )
  )
) +
  geom_bar(
    mapping = aes(fill = estu_genero),
    color = "black",
    position = "fill"
  ) +
  scale_y_discrete(labels = label_wrap_gen(width = 18)) +
  scale_x_continuous(
    labels = label_percent()
  ) +
  scale_fill_discrete(
    labels = c("Femenino", "Masculino")
  ) +
  labs(
    x = "Porcentaje de inscritos",
    y = NULL,
    fill = "Gﾃｩnero",
    title = str_wrap(
      "Proporciﾃｳn inscritos Saber Pro por gﾃｩnero y programa en FAEDIS",
      width = 50
    ),
    subtitle = "Periodo: 2021 - 2024",
    caption = "Fuente: Data Icfes"
  ) +
  theme(
    legend.position = "bottom"
  )
```

## Datos, mapeo, capas y escalas

Para generar la @fig-1-chap-8 es necesario en primera instancia cargar los paquetes que se requieran utilizar y posteriormente importar los datos para explorarlos en R como se seﾃｱala a continuaciﾃｳn, teniendo en cuenta lo indicado en la @nte-1-chap-8:

```{r}
#| eval: false
# Cargar paquetes ----
library(tidyverse)
library(scales)

# Importar datos ----
saber_pro_genericas_faedis_2021_2024 <- read_rds(
  file = "data/2021-2024_saber-pro-genericas_faedis.rds"
)
```

En la @sec-messages respecto al @lst-load-tidyverse-message se seﾃｱalﾃｳ que al utilizar `library(tidyverse)` se cargaban un conjunto de paquetes. Estos paquetes conforman el nﾃｺcleo del `tidyverse`. Sin embargo, al instalar el paquete `tidyverse` (ver @sec-installing-packages), se incluye un conjunto adicional de paquetes con un uso mﾃ｡s especﾃｭfico. Estos paquetes por fuera del nﾃｺcleo del `tidyverse` no se cargan al ejecutar `library(tidyverse)`, donde en caso que se requieran utilizar se necesitan cargar por separado utilizando la funciﾃｳn `library()`.

Uno de estos paquetes por fuera del nﾃｺcleo del `tidyverse` es `scales`. Este paquete contiene herramientas para modificar los cortes, las etiquetas y aplicar transformaciones a los ejes de un grﾃ｡fico asﾃｭ como especificar otras paletas de colores. En el @sec-proportions utilizarﾃ｡s el paquete `scales` para controlar el formato de las etiquetas del eje asociado con la coordenada `x`.

### Grﾃ｡fico de barras apiladas

Una vez se carguen los paquetes que se utilizarﾃ｡n y se importen los datos, es posible utilizar las ideas desarrolladas en el @lst-geometry asﾃｭ como el atributo estﾃｩtico `fill` junto con la variable `estu_genero` como `fill = estu_genero` dentro de `aes()`en la funciﾃｳn `geom_bar()`. Tambiﾃｩn se puede aplicar el ajuste mencionado en la @sec-scales respecto a la longitud de las etiquetas en el eje asociado con la coordenada `y`, tal como se seﾃｱala a continuaciﾃｳn:

```{r}
#| lst-label: lst-stacked-bars
#| lst-cap: Grﾃ｡fico de barras apiladas
ggplot(
  data = saber_pro_genericas_faedis_2021_2024,
  mapping = aes(y = estu_prgm_academico)
) +
  geom_bar(mapping = aes(fill = estu_genero)) +
  scale_y_discrete(labels = label_wrap_gen(width = 18))
```

### Normalizaciﾃｳn

En el grﾃ｡fico generado por el cﾃｳdigo del @lst-stacked-bars es difﾃｭcil comparar la proporciﾃｳn de inscritos por gﾃｩnero para cada programa acadﾃｩmico debido a que se realiza un conteo absoluto. Para aislar el tamaﾃｱo total de cada grupo y sus partes de tal manera que se pueda revisar la composiciﾃｳn por gﾃｩnero se puede aplicar una normalizaciﾃｳn en el rango $[0,1]$ de tal manera que cada barra tenga una longitud de $1$. Matemﾃ｡ticamente, este proceso divide el conteo de cada gﾃｩnero entre el total de inscritos de su respectivo programa acadﾃｩmico.

Para aplicar una normalizaciﾃｳn en el rango $[0,1]$ en `ggplot2` es necesario modificar la posiciﾃｳn dentro de la funciﾃｳn `geom_bar()` debido a que esta geometrﾃｭa utiliza por defecto el parﾃ｡metro `position` con el argumento `"stack"`, como `position = "stack"`. Si se cambia el argumento `"stack"` por `"fill"` se pueden mantener las barras apiladas y que tengan ademﾃ｡s una longitud constante. Ademﾃ｡s es posible fijar el atributo estﾃｩtico `color` por fuera de `aes()` pero dentro de `geom_bar()` con el argumento `"black"` para resaltar la composiciﾃｳn interna de cada grupo por gﾃｩnero, tal como se seﾃｱala a continuaciﾃｳn:

```{r}
#| lst-label: lst-stacked-normalized-bars
#| lst-cap: Grﾃ｡fico de barras apiladas y normalizadas en el rango $[0,1]$
ggplot(
  data = saber_pro_genericas_faedis_2021_2024,
  mapping = aes(y = estu_prgm_academico)
) +
  geom_bar(
    mapping = aes(fill = estu_genero),
    color = "black",
    position = "fill"
  ) +
  scale_y_discrete(labels = label_wrap_gen(width = 18))
```

### Ordenamiento de etiquetas

El grﾃ｡fico generado en el @lst-stacked-normalized-bars presenta las etiquetas del eje asociado a la coordenada `y`, ordenadas de forma alfabﾃｩtica. Al igual que en la @sec-geometries, es fundamental ordenarlas de manera lﾃｳgica para facilitar la comparaciﾃｳn de los programas acadﾃｩmicos segﾃｺn la composiciﾃｳn de sus inscritos por gﾃｩnero. Por lo tanto, se utilizarﾃ｡ la proporciﾃｳn de inscritos del gﾃｩnero femenino (`F`) como criterio para reordenar dichas etiquetas.

Para aplicar este ordenamiento utilizando `ggplot2` y comprender su lﾃｳgica, es necesario reducir el anﾃ｡lisis a un conjunto mﾃ｡s pequeﾃｱo de datos. A modo de ejemplo, se pueden extraer los primeros $10$ valores de la columna `estu_genero` utilizando el operador `$` (ver @sec-package-usage) y una extracciﾃｳn por posiciﾃｳn (ver @sec-scales-color-palette), tal como se seﾃｱala a continuaciﾃｳn:

```{r}
estu_genero_muestra <- saber_pro_genericas_faedis_2021_2024$estu_genero[1:10]
estu_genero_muestra
```

Luego, utilizando el operador relacional `==` (ver @sec-relational-operators), es posible identificar cuﾃ｡les valores en `estu_genero_muestra` corresponden al gﾃｩnero femenino (`F`):

```{r}
estu_genero_muestra == "F"
```

En ese sentido, al evaluar si cada elemento en `estu_genero_muestra` es igual a `"F"`, R devuelve un vector de tipo lﾃｳgico. De este modo, cada posiciﾃｳn donde se cumpla la condiciﾃｳn se transformarﾃ｡ en `TRUE`, mientras que, en caso contrario, se le asignarﾃ｡ un `FALSE`.

Por otra parte, en R los vectores lﾃｳgicos experimentan una coerciﾃｳn automﾃ｡tica hacia vectores enteros en contextos donde se requiere un valor numﾃｩrico, mapeando `TRUE` a `1` y `FALSE` a `0`. Es posible aprovechar este comportamiento calculando la media aritmﾃｩtica de la condiciﾃｳn `estu_genero_muestra == "F"` mediante la funciﾃｳn `mean()`, lo cual nos devuelve, por definiciﾃｳn matemﾃ｡tica, la proporciﾃｳn exacta de valores iguales a `"F"`:

```{r}
mean(estu_genero_muestra == "F")
```

El proceso descrito anteriormente puede aplicarse a la columna `estu_prgm_academico` en el conjunto de datos `saber_pro_genericas_faedis_2021_2024` haciendo uso de la funciﾃｳn `fct_reorder()`. Esta funciﾃｳn permite ordenar un vector de caracteres con base a otra variable y haciendo uso de una funciﾃｳn que corresponda usualmente a una estadﾃｭstica descriptiva, tal como se seﾃｱala a continuaciﾃｳn:

```{r}
#| lst-label: lst-fct-reorder
#| lst-cap: Ordenamiento de etiquetas de un eje asociado a una coordenada utilizando la function `fct_reorder()`
ggplot(
  data = saber_pro_genericas_faedis_2021_2024,
  mapping = aes(
    y = fct_reorder(
      estu_prgm_academico,
      .x = estu_genero == "F",
      .fun = mean
    )
  )
) +
  geom_bar(
    mapping = aes(fill = estu_genero),
    color = "black",
    position = "fill"
  ) +
  scale_y_discrete(labels = label_wrap_gen(width = 18))
```
 

En el @lst-fct-reorder se utiliza la funciﾃｳn `fct_reorder()` para reordenar `estu_prgm_academico` con base a la variable auxiliar `estu_genero == "F"` asociada al parﾃ｡metro `.x`, y haciendo uso de la funciﾃｳn `mean` asociada al parﾃ｡metro `.fun`. Internamente, `ggplot2` junto con `fct_reorder()` genera un vector lﾃｳgico con base en la condiciﾃｳn `estu_genero == "F"` y calcula la media aritmﾃｩtica para cada programa acadﾃｩmico, lo que en este caso es equivalente a la proporciﾃｳn de inscritos del gﾃｩnero femenino para cada grupo. Con base en esta estadﾃｭstica descriptiva, R reordena las etiquetas del eje asociadas a la coordenada `y`.

### Modificaciﾃｳn de etiquetas

En el grﾃ｡fico generado por el @lst-fct-reorder es posible generar etiquetas que especifiquen de manera mﾃ｡s clara la informaciﾃｳn que se busca indicar. Este aspecto se puede aplicar de 2 maneras:

1. Modificando las escalas de manera directa a travﾃｩs de las funciones `scale_x_continuous()` y `scale_fill_discrete()`
2. Agregando etiquetas adicionales o modificando ciertos tﾃｭtulos con la funciﾃｳn `labs()`

Respecto al primer aspecto utilizando el paquete `scales()` es posible utilizar funciones auxiliares como `label_percent()` para presentar los cortes en el eje asociado con la coordenada `x` en tﾃｩrminos porcentuales. Tambiﾃｩn se pueden modificar los valores `"F"` y `"M"` asociados con la leyenda para seﾃｱalar las etiquetas del gﾃｩnero por `"Femenino"` y `"Masculino"`, tal como se seﾃｱala a continuaciﾃｳn:

```{r}
#| lst-label: lst-label-percent-scale-fill-discrete
#| lst-cap: Modificaciﾃｳn de las etiquetas en los cortes en el eje asociado con la coordenada `x` y las categorﾃｭas dentro de la leyenda  
ggplot(
  data = saber_pro_genericas_faedis_2021_2024,
  mapping = aes(
    y = fct_reorder(
      estu_prgm_academico,
      .x = estu_genero == "F",
      .fun = mean
    )
  )
) +
  geom_bar(
    mapping = aes(fill = estu_genero),
    color = "black",
    position = "fill"
  ) +
  scale_y_discrete(labels = label_wrap_gen(width = 18)) +
  scale_x_continuous(
    labels = label_percent()
  ) +
  scale_fill_discrete(
    labels = c("Femenino", "Masculino")
  )
```

En el paquete `scales` existe un [conjunto de funciones auxiliares](https://scales.r-lib.org/reference/index.html#axis-labels) que se utilizan con el parﾃ｡metro `labels` dentro de `ggplot2` para controlar el formato de las etiquetas en los ejes y las leyendas. En el @lst-label-percent-scale-fill-discrete dentro de la funciﾃｳn `scale_x_continuous()` se incluyﾃｳ la funciﾃｳn `label_percent()` como argumento del parﾃ｡metro `labels` para expresar los cortes como porcentajes. 

Tambiﾃｩn para que exista claridad respecto a las categorﾃｭas de la leyenda asociada con el gﾃｩnero, a travﾃｩs del parﾃ｡meto `labels` dentro de la funciﾃｳn `scale_fill_discrete()`, se utilizﾃｳ como argumento un vector de caracteres que describiera mejor los colores asociados con el grﾃ｡fico. El uso de la funciﾃｳn `scale_fill_discrete()` se utiliza debido a que se requiere modificar un aspecto relacionado con el atributo estﾃｩtico `fill` y las categorﾃｭas asociadas con el gﾃｩnero toman valores discretos (`discrete` en inglﾃｩs).

En relaciﾃｳn al segundo aspecto se pueden eliminar o modificar diferentes etiquetas en el grﾃ｡fico para incluir informaciﾃｳn de contexto mediante la funciﾃｳn `labs()` de manera similar a como se procediﾃｳ en el @lst-labs y el @lst-scale-fill-manual-legend. Sin embargo, en este caso, adicionalmente se puede hacer uso de la funciﾃｳn `str_wrap()` perteneciente al paquete [`stringr`](https://stringr.tidyverse.org/), que se incluye dentro del `tidyverse` (ver @sec-messages), para controlar la longitud del tﾃｭtulo del grﾃ｡fico, tal como se seﾃｱala a continuaciﾃｳn:

```{r}
#| lst-label: lst-labs-str-wrap
#| lst-cap: Modificaciﾃｳn de las etiquetas en los cortes en el eje asociado con la coordenada `x` y las categorﾃｭas dentro de la leyenda
#| fig-height: 5.5
ggplot(
  data = saber_pro_genericas_faedis_2021_2024,
  mapping = aes(
    y = fct_reorder(
      estu_prgm_academico,
      .x = estu_genero == "F",
      .fun = mean
    )
  )
) +
  geom_bar(
    mapping = aes(fill = estu_genero),
    color = "black",
    position = "fill"
  ) +
  scale_y_discrete(labels = label_wrap_gen(width = 18)) +
  scale_x_continuous(
    labels = label_percent()
  ) +
  scale_fill_discrete(
    labels = c("Femenino", "Masculino")
  ) +
  labs(
    x = "Porcentaje de inscritos",
    y = NULL,
    fill = "Gﾃｩnero",
    title = str_wrap(
      "Proporciﾃｳn inscritos Saber Pro por gﾃｩnero y programa en FAEDIS",
      width = 50
    ),
    subtitle = "Periodo: 2021 - 2024",
    caption = "Fuente: Data Icfes"
  )
```

Una pregunta natural respecto al @lst-labs-str-wrap es por quﾃｩ no utilizar la funciﾃｳn `label_wrap_gen()` para controlar la longitud del tﾃｭtulo, tal como se aplicﾃｳ en la funciﾃｳn `scale_y_discrete()` para las etiquetas del eje asociadas con la coordenada `y`. La funciﾃｳn `label_wrap_gen()` fue construida como una funciﾃｳn auxiliar dentro del paquete `ggplot2` para modificar de manera directa un conjunto de etiquetas en las escalas. Por el contrario, la funciﾃｳn `str_wrap()` del paquete `stringr` se diseﾃｱﾃｳ para dividir un texto determinado en pﾃ｡rrafos con un formato adecuado, donde el primer parﾃ｡metro de la funciﾃｳn, denominado `string`, debe corresponder a un vector de caracteres (ver `?str_wrap`).

## Tema

En la @sec-theme se hizo uso de la funciﾃｳn `theme()` utilizando el parﾃ｡metro `legend.position` junto con el argumento `"bottom"`, como `legend.position = "bottom"`. De nuevo, es posible utilizar este mismo aspecto para expandir el ﾃ｡rea del grﾃ｡fico, tal como se seﾃｱala a continuaciﾃｳn:

```{r}
#| lst-label: lst-proportions-legend-position
#| lst-cap: Uso de la funciﾃｳn `theme()` para modificar la posiciﾃｳn de una leyenda
#| fig-height: 5.5
ggplot(
  data = saber_pro_genericas_faedis_2021_2024,
  mapping = aes(
    y = fct_reorder(
      estu_prgm_academico,
      .x = estu_genero == "F",
      .fun = mean
    )
  )
) +
  geom_bar(
    mapping = aes(fill = estu_genero),
    color = "black",
    position = "fill"
  ) +
  scale_y_discrete(labels = label_wrap_gen(width = 18)) +
  scale_x_continuous(
    labels = label_percent()
  ) +
  scale_fill_discrete(
    labels = c("Femenino", "Masculino")
  ) +
  labs(
    x = "Porcentaje de inscritos",
    y = NULL,
    fill = "Gﾃｩnero",
    title = str_wrap(
      "Proporciﾃｳn inscritos Saber Pro por gﾃｩnero y programa en FAEDIS",
      width = 50
    ),
    subtitle = "Periodo: 2021 - 2024",
    caption = "Fuente: Data Icfes"
  ) +
  theme(
    legend.position = "bottom"
  )
```

De esa manera con el cﾃｳdigo seﾃｱalado en el @lst-proportions-legend-position, es posible recrear finalmente la @fig-1-chap-8 para ilustrar la proporciﾃｳn de inscritos por gﾃｩnero y programa acadﾃｩmico utilizanto las variables `estu_prgm_academico` y `estu_genero`.