# Proporciones {#sec-proportions}

```{r}
#| echo: false
source("_common.R")
```

```{r}
#| label: load-r-packages
#| echo: false
#| message: false
library(tidyverse)
library(scales)
```

Este capítulo se basa en [@wickham_ggplot2_2016] y [@wilke_fundamentals_2019] así como en la documentación oficial de [`ggplot2`](https://ggplot2.tidyverse.org/articles/ggplot2.html) y [`scales`](https://scales.r-lib.org/index.html) donde tiene como propósito utilizar el modelo mental de la gramática de gráficos en capas para visualizar proporciones para un conjunto determinado de grupos utilizando el paquete `ggplot2` e información de los resultados del examen Saber Pro del grupo de competencias genéricas correspondientes a programas de pregrado de la Facultad de Estudios a Distancia (FAEDIS) de la Universidad Militar Nueva Granada (UMNG).

Exploraremos los siguientes aspectos:

1. ¿Cómo visualizar la composición de un determinado grupo donde cada parte representa una proporción? 
2. ¿Cómo ordenar las etiquetas correspondientes al eje de un gráfico con base a otra variable?
3. ¿Cómo controlar el formato de las etiquetas de los ejes en un gráfico?  

:::: {#nte-1-chap-8 .callout-note}
Para desarrollar el contenido de este capítulo es necesario que hayas completado la descarga y ubicación del archivo `2021-2024_saber-pro-genericas_faedis.rds` dentro de la carpeta `data`, respecto a lo descrito en la @nte-1-chap-6.

En caso que hayas seguido estas indicaciones, procede a crear una nueva carpeta llamada `008_visualizar-proporciones-en-r` y dentro de ella genera el archivo `001_visualizar-proporciones-datos-faedis.R`, siguiendo las pautas de la @sec-package-usage.
::::

## Gráfico de barras apiladas y normalizadas

En esta sección realizarás un gráfico de barras apiladas y normalizadas en el rango $[0,1]$, señalando la proporción de inscritos por género al examen Saber Pro para cada programa de pregrado de la Facultad de Estudios a Distancia de la Universidad Militar en el periodo 2021-2024, tal como se indica en la @fig-1-chap-8.

```{r}
#| label: fig-1-chap-8
#| fig-cap: Resultado final de un gráfico de barras apiladas y normalizadas en el rango $[0,1]$ utilizando `ggplot2`
#| fig-height: 5.5
#| echo: false
saber_pro_genericas_faedis_2021_2024 <- read_rds(
  file = "data/2021-2024_saber-pro-genericas_faedis.rds"
)

ggplot(
  data = saber_pro_genericas_faedis_2021_2024,
  mapping = aes(
    y = fct_reorder(
      estu_prgm_academico,
      .x = estu_genero == "F",
      .fun = mean
    )
  )
) +
  geom_bar(
    mapping = aes(fill = estu_genero),
    color = "black",
    position = "fill"
  ) +
  scale_y_discrete(labels = label_wrap_gen(width = 18)) +
  scale_x_continuous(
    labels = label_percent()
  ) +
  scale_fill_discrete(
    labels = c("Femenino", "Masculino")
  ) +
  labs(
    x = "Porcentaje de inscritos",
    y = NULL,
    fill = "Género",
    title = str_wrap(
      "Proporción inscritos Saber Pro por género y programa en FAEDIS",
      width = 50
    ),
    subtitle = "Periodo: 2021 - 2024",
    caption = "Fuente: Data Icfes"
  ) +
  theme(
    legend.position = "bottom"
  )
```

## Datos, mapeo, capas y escalas

Para generar la @fig-1-chap-8 es necesario en primera instancia cargar los paquetes que se requieran utilizar y posteriormente importar los datos para explorarlos en R como se señala a continuación, teniendo en cuenta lo indicado en la @nte-1-chap-8:

```{r}
# Cargar paquetes ----
library(tidyverse)
library(scales)

# Importar datos ----
saber_pro_genericas_faedis_2021_2024 <- read_rds(
  file = "data/2021-2024_saber-pro-genericas_faedis.rds"
)
```

En la @sec-messages respecto al @lst-load-tidyverse-message se señaló que al utilizar `library(tidyverse)` se cargaban un conjunto de paquetes. Estos paquetes conforman el núcleo del `tidyverse`. Sin embargo, al instalar el paquete `tidyverse` (ver @sec-installing-packages), se incluyen un conjunto adicional de paquetes con un uso más específico. Estos paquetes por fuera del núcleo del `tidyverse` no se cargan al ejecutar `library(tidyverse)`, donde en caso que se requieran utilizar se necesitan cargar por separado utilizando la función `library()`.

Uno de estos paquetes por fuera del núcleo del `tidyverse` es `scales`. Este paquete contiene herramientas para modificar los cortes, las etiquetas y aplicar transformaciones a los ejes de un gráfico así como especificar otras paletas de colores. En el @sec-proportions utilizarás el paquete `scales` para controlar el formato de las etiquetas del eje asociado con la coordenada `x`.

### Gráfico de barras apiladas

Una vez se carguen los paquetes que se utilizarán y se importen los datos, es posible utilizar las ideas desarrolladas en el @lst-geometry así como el atributo estético `fill` junto con la variable `estu_genero` como `fill = estu_genero` dentro de `aes()`en la función `geom_bar()`. También se puede aplicar el ajuste mencionado en la @sec-scales respecto a la longitud de las etiquetas en el eje asociado con la coordenada `y`, tal como se señala a continuación:

```{r}
#| lst-label: lst-stacked-bars
#| lst-cap: Gráfico de barras apiladas
ggplot(
  data = saber_pro_genericas_faedis_2021_2024,
  mapping = aes(y = estu_prgm_academico)
) +
  geom_bar(mapping = aes(fill = estu_genero)) +
  scale_y_discrete(labels = label_wrap_gen(width = 18))
```

### Normalización

En el gráfico generado por el código del @lst-stacked-bars es difícil comparar la proporción de inscritos por género para cada programa académico debido a que se realiza un conteo absoluto. Para aislar el tamaño total de cada grupo y sus partes de tal manera que se pueda revisar la composición por género se puede aplicar una normalización en el rango $[0,1]$ de tal manera que cada barra tenga una longitud de $1$. Matemáticamente, este proceso divide el conteo de cada género entre el total de inscritos de su respectivo programa académico.

Para aplicar una normalización en el rango $[0,1]$ en `ggplot2` es necesario modificar la posición dentro de la función `geom_bar()` debido a que esta geometría utiliza por defecto el parámetro `position` con el argumento `"stack"`, como `position = "stack"`. Si se cambia el argumento `"stack"` por `"fill"` se pueden mantener las barras apiladas y que tengan además una longitud constante. Además es posible fijar el atributo estético `color` por fuera de `aes()` pero dentro de `geom_bar()` con el argumento `"black"` para resaltar la composición interna de cada grupo por género, tal como se señala a continuación:

```{r}
#| lst-label: lst-stacked-normalized-bars
#| lst-cap: Gráfico de barras apiladas y normalizadas en el rango $[0,1]$
ggplot(
  data = saber_pro_genericas_faedis_2021_2024,
  mapping = aes(y = estu_prgm_academico)
) +
  geom_bar(
    mapping = aes(fill = estu_genero),
    color = "black",
    position = "fill"
  ) +
  scale_y_discrete(labels = label_wrap_gen(width = 18))
```

### Ordenamiento de etiquetas

El gráfico generado en el @lst-stacked-normalized-bars presenta las etiquetas del eje asociado a la coordenada `y`, ordenadas de forma alfabética. Al igual que en la @sec-geometries, es fundamental ordenarlas de manera lógica para facilitar la comparación de los programas académicos según la composición de sus inscritos por género. Por lo tanto, se utilizará la proporción de inscritos del género femenino (`F`) como criterio para reordenar dichas etiquetas.

Para aplicar este ordenamiento utilizando `ggplot2` y comprender su lógica, es necesario reducir el análisis a un conjunto más pequeño de datos. A modo de ejemplo, se pueden extraer los primeros $10$ valores de la columna `estu_genero` utilizando el operador `$` (ver @sec-package-usage) y una extracción por posición (ver @sec-scales-color-palette), tal como se señala a continuación:

```{r}
estu_genero_muestra <- saber_pro_genericas_faedis_2021_2024$estu_genero[1:10]
estu_genero_muestra
```

Luego, utilizando el operador relacional `==` (ver @sec-relational-operators), es posible identificar cuáles valores en `estu_genero_muestra` corresponden al género femenino (`F`):

```{r}
estu_genero_muestra == "F"
```

En ese sentido, al evaluar si cada elemento en `estu_genero_muestra` es igual a `"F"`, R devuelve un vector de tipo lógico. De este modo, cada posición donde se cumpla la condición se transformará en `TRUE`, mientras que, en caso contrario, se le asignará un `FALSE`.

Por otra parte, en R los vectores lógicos experimentan una coerción automática hacia vectores enteros en contextos donde se requiere un valor numérico, mapeando `TRUE` a `1` y `FALSE` a `0`. Es posible aprovechar este comportamiento calculando la media aritmética de la condición `estu_genero_muestra == "F"` mediante la función `mean()`, lo cual nos devuelve, por definición matemática, la proporción exacta de valores iguales a `"F"`:

```{r}
mean(estu_genero_muestra == "F")
```

El proceso descrito anteriormente puede aplicarse a la columna `estu_prgm_academico` en el conjunto de datos `saber_pro_genericas_faedis_2021_2024` haciendo uso de la función `fct_reorder()`. Esta función permite ordenar un vector de caracteres con base a otra variable y haciendo uso de una función que corresponda usualmente a una estadística descriptiva, tal como se señala a continuación:

```{r}
#| lst-label: lst-fct-reorder
#| lst-cap: Ordenamiento de etiquetas de un eje asociado a una coordenada utilizando la function `fct_reorder()`
ggplot(
  data = saber_pro_genericas_faedis_2021_2024,
  mapping = aes(
    y = fct_reorder(
      estu_prgm_academico,
      .x = estu_genero == "F",
      .fun = mean
    )
  )
) +
  geom_bar(
    mapping = aes(fill = estu_genero),
    color = "black",
    position = "fill"
  ) +
  scale_y_discrete(labels = label_wrap_gen(width = 18))
```
 

En el @lst-fct-reorder se utiliza la función `fct_reorder()` para reordenar `estu_prgm_academico` con base a la variable auxiliar `estu_genero == "F"` asociada al parámetro `.x`, y haciendo uso de la función `mean` asociada al parámetro `.fun`. Internamente, `ggplot2` junto con `fct_reorder()` genera un vector lógico con base en la condición `estu_genero == "F"` y calcula la media aritmética para cada programa académico, lo que en este caso es equivalente a la proporción de inscritos del género femenino para cada grupo. Con base en esta estadística descriptiva, R reordena las etiquetas del eje asociadas a la coordenada `y`.

### Modificación de etiquetas

En el gráfico generado por el @lst-fct-reorder es posible generar etiquetas que especifiquen de manera más clara la información que se busca indicar. Este aspecto se puede aplicar de 2 maneras:

1. Modificando las escalas de manera directa a través de las funciones `scale_x_continuous()` y `scale_fill_discrete()`
2. Agregando etiquetas adicionales o modificando ciertos títulos con la función `labs()`

Respecto al primer aspecto utilizando el paquete `scales()` es posible utilizar funciones auxiliares como `label_percent()` para presentar los cortes en el eje asociado con la coordenada `x` en términos porcentuales. También se pueden modificar los valores `"F"` y `"M"` asociados con la leyenda para señalar las etiquetas del género por `"Femenino"` y `"Masculino"`, tal como se señala a continuación:

```{r}
#| lst-label: lst-label-percent-scale-fill-discrete
#| lst-cap: Modificación de las etiquetas en los cortes en el eje asociado con la coordenada `x` y las categorías dentro de la leyenda  
ggplot(
  data = saber_pro_genericas_faedis_2021_2024,
  mapping = aes(
    y = fct_reorder(
      estu_prgm_academico,
      .x = estu_genero == "F",
      .fun = mean
    )
  )
) +
  geom_bar(
    mapping = aes(fill = estu_genero),
    color = "black",
    position = "fill"
  ) +
  scale_y_discrete(labels = label_wrap_gen(width = 18)) +
  scale_x_continuous(
    labels = label_percent()
  ) +
  scale_fill_discrete(
    labels = c("Femenino", "Masculino")
  )
```

En el paquete `scales` existe un [conjunto de funciones auxiliares](https://scales.r-lib.org/reference/index.html#axis-labels) que se utilizan con el parámetro `labels` dentro de `ggplot2` para controlar el formato de las etiquetas en los ejes y las leyendas. En el @lst-label-percent-scale-fill-discrete dentro de la función `scale_x_continuous()` se incluyó la función `label_percent()` como argumento del parámetro `labels` para expresar los cortes como porcentajes. 

También para que exista claridad respecto a las categorías de la leyenda asociada con el género, a través del parámeto `labels` dentro de la functión `scale_fill_discrete()`, se utilizó como argumento un vector de caracteres que describiera mejor los colores asociados con el gráfico. El uso de la función `scale_fill_discrete()` se utiliza debido a que se requiere modificar un aspecto relacionado con el atributo estético `fill` y las categorías asociadas con el género toman valores discretos (`discrete` en inglés).

En relación al segundo aspecto se pueden eliminar o modificar diferentes etiquetas en el gráfico para incluir información de contexto mediante la función `labs()` de manera similar a como se procedió en el @lst-labs y el @lst-scale-fill-manual-legend. Sin embargo, en este caso, adicionalmente se hará uso de la función `str_wrap()` pertenecitente al paquete `stringr` que se incluye dentro del `tidyverse` (ver @sec-messages) para controlar la longitud del título del gráfico, tal como se señala a continuación:

```{r}
#| lst-label: lst-labs-str_wrap
#| lst-cap: Modificación de las etiquetas en los cortes en el eje asociado con la coordenada `x` y las categorías dentro de la leyenda
#| fig-height: 5.5
ggplot(
  data = saber_pro_genericas_faedis_2021_2024,
  mapping = aes(
    y = fct_reorder(
      estu_prgm_academico,
      .x = estu_genero == "F",
      .fun = mean
    )
  )
) +
  geom_bar(
    mapping = aes(fill = estu_genero),
    color = "black",
    position = "fill"
  ) +
  scale_y_discrete(labels = label_wrap_gen(width = 18)) +
  scale_x_continuous(
    labels = label_percent()
  ) +
  scale_fill_discrete(
    labels = c("Femenino", "Masculino")
  ) +
  labs(
    x = "Porcentaje de inscritos",
    y = NULL,
    fill = "Género",
    title = str_wrap(
      "Proporción inscritos Saber Pro por género y programa en FAEDIS",
      width = 50
    ),
    subtitle = "Periodo: 2021 - 2024",
    caption = "Fuente: Data Icfes"
  )
```