# Proporciones {#sec-proportions}

```{r}
#| echo: false
source("_common.R")
```

```{r}
#| label: load-r-packages
#| echo: false
#| message: false
library(tidyverse)
library(scales)
```

Este capítulo se basa en [@wickham_ggplot2_2016] y [@wilke_fundamentals_2019] así como en la documentación oficial de [`ggplot2`](https://ggplot2.tidyverse.org/articles/ggplot2.html) y [`scales`](https://scales.r-lib.org/index.html) donde tiene como propósito utilizar el modelo mental de la gramática de gráficos en capas para visualizar proporciones para un conjunto determinado de grupos utilizando el paquete `ggplot2` e información de los resultados del examen Saber Pro del grupo de competencias genéricas correspondientes a programas de pregrado de la Facultad de Estudios a Distancia (FAEDIS) de la Universidad Militar Nueva Granada (UMNG).

Exploraremos los siguientes aspectos:

1. ¿Cómo visualizar la composición de un determinado grupo donde cada parte representa una proporción? 
2. ¿Cómo ordenar las etiquetas correspondientes al eje de un gráfico con base a otra variable?
3. ¿Cómo controlar el formato de las etiquetas de los ejes en un gráfico?  

:::: {#nte-1-chap-8 .callout-note}
Para desarrollar el contenido de este capítulo es necesario que hayas completado la descarga y ubicación del archivo `2021-2024_saber-pro-genericas_faedis.rds` dentro de la carpeta `data`, respecto a lo descrito en la @nte-1-chap-6.

En caso que hayas seguido estas indicaciones, procede a crear una nueva carpeta llamada `008_visualizar-proporciones-en-r` y dentro de ella genera el archivo `001_visualizar-proporciones-datos-faedis.R`, siguiendo las pautas de la @sec-package-usage.
::::

## Gráfico de barras apiladas y normalizadas

En esta sección realizarás un gráfico de barras apiladas y normalizadas en el rango $[0,1]$, señalando la proporción de inscritos por género al examen Saber Pro para cada programa de pregrado de la Facultad de Estudios a Distancia de la Universidad Militar en el periodo 2021-2024, tal como se indica en la @fig-1-chap-8.

```{r}
#| label: fig-1-chap-8
#| fig-cap: Resultado final de un gráfico de barras apiladas y normalizadas en el rango $[0,1]$ utilizando `ggplot2`
#| fig-height: 5.5
#| echo: false
saber_pro_genericas_faedis_2021_2024 <- read_rds(
  file = "data/2021-2024_saber-pro-genericas_faedis.rds"
)

ggplot(
  data = saber_pro_genericas_faedis_2021_2024,
  mapping = aes(
    y = fct_reorder(
      estu_prgm_academico,
      .x = estu_genero == "F",
      .fun = mean
    )
  )
) +
  geom_bar(
    mapping = aes(fill = estu_genero),
    color = "black",
    position = "fill"
  ) +
  scale_x_continuous(
    labels = label_percent()
  ) +
  scale_y_discrete(labels = label_wrap_gen(width = 18)) +
  scale_fill_discrete(
    labels = c("Femenino", "Masculino")
  ) +
  labs(
    x = "Porcentaje de inscritos",
    y = NULL,
    fill = "Género",
    title = str_wrap(
      "Proporción inscritos Saber Pro por género y programa en FAEDIS",
      width = 50
    ),
    subtitle = "Periodo: 2021 - 2024",
    caption = "Fuente: Data Icfes"
  ) +
  theme(
    legend.position = "bottom"
  )
```

## Datos, mapeo, capas y escalas

Para generar la @fig-1-chap-8 es necesario en primera instancia cargar los paquetes que se requieran utilizar y posteriormente importar los datos para explorarlos en R como se señala a continuación, teniendo en cuenta lo indicado en la @nte-1-chap-8:

```{r}
# Cargar paquetes ----
library(tidyverse)
library(scales)

# Importar datos ----
saber_pro_genericas_faedis_2021_2024 <- read_rds(
  file = "data/2021-2024_saber-pro-genericas_faedis.rds"
)
```

En la @sec-messages respecto al @lst-load-tidyverse-message se señaló que al utilizar `library(tidyverse)` se cargaban un conjunto de paquetes. Estos paquetes conforman el núcleo del `tidyverse`. Sin embargo, al instalar el paquete `tidyverse` (ver @sec-installing-packages), se incluyen un conjunto adicional de paquetes con un uso más específico. Estos paquetes por fuera del núcleo del `tidyverse` no se cargan al ejecutar `library(tidyverse)`, donde en caso que se requieran utilizar se necesitan cargar por separado utilizando la función `library()`.

Uno de estos paquetes por fuera del núcleo del `tidyverse` es `scales`. Este paquete contiene herramientas para modificar los cortes, las etiquetas y aplicar transformaciones a los ejes de un gráfico así como especificar otras paletas de colores. En el @sec-proportions utilizarás el paquete `scales` para controlar el formato de las etiquetas del eje asociado con la coordenada `x`.

### Gráfico de barras apiladas

Una vez se carguen los paquetes que se utilizarán y se importen los datos, es posible utilizar las ideas desarrolladas en el @lst-geometry así como el atributo estético `fill` junto con la variable `estu_genero` como `fill = estu_genero` dentro de `aes()`en la función `geom_bar()`. También se puede aplicar el ajuste mencionado en la @sec-scales respecto a la longitud de las etiquetas en el eje asociado con la coordenada `y`, tal como se señala a continuación:

```{r}
#| lst-label: lst-stacked-bars
#| lst-cap: Gráfico de barras apiladas
ggplot(
  data = saber_pro_genericas_faedis_2021_2024,
  mapping = aes(y = estu_prgm_academico)
) +
  geom_bar(mapping = aes(fill = estu_genero)) +
  scale_y_discrete(labels = label_wrap_gen(width = 18))
```

### Normalización

En el gráfico generado por el código del @lst-stacked-bars es difícil comparar la proporción de inscritos por género para cada programa académico debido a que se realiza un conteo absoluto. Para aislar el tamaño total de cada grupo y sus partes de tal manera que se pueda revisar la composición por género se puede aplicar una normalización en el rango $[0,1]$ de tal manera que cada barra tenga una longitud de $1$. Matemáticamente, este proceso divide el conteo de cada género entre el total de inscritos de su respectivo programa académico.

Para aplicar una normalización en el rango $[0,1]$ en `ggplot2` es necesario modificar la posición dentro de la función `geom_bar()` debido a que esta geometría utiliza por defecto el parámetro `position` con el argumento `"stack"`, como `position = "stack"`. Si se cambia el argumento `"stack"` por `"fill"` se pueden mantener las barras apiladas y que tengan además una longitud constante. Además es posible fijar el atributo estético `color` por fuera de `aes()` pero dentro de `geom_bar()` con el argumento `"black"` para resaltar la composición interna de cada grupo por género, tal como se señala a continuación:

```{r}
#| lst-label: lst-stacked-normalized-bars
#| lst-cap: Gráfico de barras apiladas y normalizadas en el rango $[0,1]$
ggplot(
  data = saber_pro_genericas_faedis_2021_2024,
  mapping = aes(y = estu_prgm_academico)
) +
  geom_bar(
    mapping = aes(fill = estu_genero),
    color = "black",
    position = "fill"
  ) +
  scale_y_discrete(labels = label_wrap_gen(width = 18))
```

### Ordenamiento de etiquetas