# Datos ordenados {#sec-data-tidying}

```{r}
#| echo: false
source("_common.R")
```

```{r}
#| label: load-r-packages
#| echo: false
#| message: false
```

Este capítulo se basa en [@wickham_r_2023, Cap. 5] y [@wickham_tidy_2014] así como en la documentación oficial de [`tidyr`]({{< var url.packages.tidyr >}}) donde tiene como propósito introducir la forma de estructurar conjuntos de datos para facilitar su análisis utilizando el paquete `tidyr` e información de proyecciones de población de Colombia a nivel nacional por área geográfica (Cabecera y Centros poblados y rural disperso) según sexo (Masculino y Femenino) y edades simples ($0$, $1$, $2$, $\ldots$, $98$, $99$, $100$ o más) para el periodo 2018-2070.   

Exploraremos los siguientes aspectos:

1. ¿Qué son datos ordenados (**tidy data** en inglés)?
2. ¿Cuáles son los problemas más comunes con datos no ordenados?

:::: {#nte-1-chap-16 .callout-note}
Para desarrollar el contenido de este capítulo es necesario que hayas completado la descarga y ubicación del archivo `serie-nacional-de-poblacion_area-sexo-edad_2018-2070_2025-07-18.xlsx` dentro de la carpeta `data`, respecto a lo descrito en la @nte-1-chap-14.

En caso que hayas seguido estas indicaciones, procede a crear una nueva carpeta llamada `016_datos-ordenados-en-r` y dentro de ella genera el archivo `001_datos-ordenados.R`, siguiendo las pautas de la @sec-package-usage.
::::

## Definición de datos ordenados

### Estructura de datos



### Semántica de datos



### Características de datos ordenados

## Problemas más comunes con datos no ordenados



### Nombres de columnas que son valores, no variables



### Múltiples variables en una sola columna



### Variables almacenadas tanto en filas como en columnas



### Diferentes unidades observacionales en una sola tabla

**Note**: Remember [@sec-two-table-verbs]

### Una misma unidad observacional almacenada en múltiples tablas

**Note**: Remember [@sec-map-functions]